---
title: 'Termodynamika Techniczna'
subtitle: 'Projekt: Modernizacja Hali Przemysłowej Termo-Tech'
author: "Prowadzący: dr hab. inż. prof. UPP Marek Urbaniak"
date: today
format:
  pdf:
    documentclass: article
    papersize: a4
    geometry:
      - margin=2cm
    fontsize: 11pt
    pdf-engine: xelatex
    header-includes: |
      \usepackage{booktabs}
      \usepackage{xcolor}
      \usepackage{fontawesome5}
      \newcommand{\Tablice}{\textcolor{black}{\faScroll}}
      \usepackage{fancyhdr}
      \usepackage{lastpage}
      \usepackage{draftwatermark}
      \DraftwatermarkOptions{text={}, color=gray!10}
      \definecolor{answercolor}{RGB}{200,30,30}
params:
  zestaw_nr: 1
  student_name: "Jan Kowalski"
  show_answers: false
  # Ćw.1 — Gazy
  V: 5.0
  p_man: 8.0
  t: 20
  p_atm: 760
  t_fire: 300
  y_N2: 78
  p_mix: 5
  t_mix: 20
  V_mix: 2.0
  T_valve: 250
  # Zad 1.2e — Azot
  m_N2_tank: 50
  p_N2_tank: 200
  t_N2_tank: 15
  # Ćw.2 — Sprężarka
  p2: 10
  n_poly: 1.30
  Vn: 120
  t_chlod: 30
  # Zad 2.7/2.8 - Dodatkowe
  t_w_in_ch: 15
  t_w_out_ch: 40
  t1_pom: 22
  p1_pom: 1.0
  t2_pom: 215
  p2_pom: 8.0
  # Ćw.3 — Kocioł
  p_kociol: 12
  t_para: 250
  m_dot_kociol: 2.0
  t_zas: 60
  eta_k: 0.90
  p_dlawienie: 2
  hm: 2400
  # Ćw.4 — Turbina (wlot/wylot/strumień = kocioł i dławienie, patrz setup)
  eta_is: 0.80
  # Ćw.5 — Wymiennik
  m_spalin: 1.0
  t_sp_in: 300
  t_sp_out: 150
  t_w_in: 20
  t_w_out: 80
  # Ćw.6 — Chłodnictwo
  Q_o: 300
  t_o: 0
  t_k: 40
  d_rura: 80
  # Ćw.8 — HVAC
  t_zima: -10
  t_lato: 32
  t_wewn: 22
  V_dot: 20000
  Q_jawne: 50
  rec: 70
---

```{r setup, include=FALSE}
knitr::opts_chunk$set(echo = FALSE, message = FALSE, warning = FALSE)
p <- params
sa <- params$show_answers

# ---- CoolProp via reticulate ----
library(reticulate)
use_virtualenv("termo", required = TRUE)
cp <- import("CoolProp.CoolProp")

# Wrapper: Water/Steam properties
PropW <- function(prop, input1, val1, input2, val2) {
  cp$PropsSI(prop, input1, val1, input2, val2, "Water")
}
# Wrapper: Refrigerant properties
PropR <- function(prop, input1, val1, input2, val2, fluid = "R134a") {
  cp$PropsSI(prop, input1, val1, input2, val2, fluid)
}
# Wrapper: Humid air properties
HAP <- function(prop, in1, v1, in2, v2, in3, v3) {
  cp$HAPropsSI(prop, in1, v1, in2, v2, in3, v3)
}

# ---- Obliczenia Ćw.1 ----
p_atm_kPa <- p$p_atm * 0.13332
p_abs_kPa <- p$p_man * 100 + p_atm_kPa
T_K <- p$t + 273.15
m_air <- (p$p_man * 1e5 + p$p_atm * 133.322) * p$V / (287 * T_K)

# Helper function for answers
ans <- function(val, unit, d = 2, approx = FALSE) {
  if (sa) {
    res <- format(round(val, d), nsmall = d)
    res <- sub("^-", "$-$", res)  # znak minus zamiast dywizu
    if (approx) {
      prefix <- "Szacunkowo: "
      res <- paste0(prefix, res)
    }
    # Escape ^ in unit strings: wrap content after ^ in $^{...}$
    # (pomijając jednostki już w trybie matematycznym, np. "m$^3$" — inaczej powstaje "$$")
    unit_safe <- gsub("(?<!\\$)\\^(\\d+)", "$^{\\1}$", unit, perl = TRUE)
    # Escape % to \\% for LaTeX (using perl=TRUE for negative lookbehind)
    unit_safe <- gsub("(?<!\\\\)%", "\\\\%", unit_safe, perl=TRUE)
    return(paste0("\\textbf{\\textcolor{answercolor}{", res, " ", unit_safe, "}}"))
  } else {
    return("....................")
  }
}

m_water <- 1000 * p$V
p_fire <- p_abs_kPa * (p$t_fire + 273.15) / T_K
p_N2_kPa <- (p$y_N2 / 100) * p$p_mix * 100
y_O2 <- 100 - p$y_N2
m_N2 <- (p$y_N2 / 100 * p$p_mix * 1e5) * p$V_mix / (297 * (p$t_mix + 273.15))
p_O2_kPa <- (100 - p$y_N2) / 100 * p$p_mix * 100
m_O2 <- p_O2_kPa * 1000 * p$V_mix / (260 * (p$t_mix + 273.15))
rho_zb <- (p$p_man * 1e5 + p$p_atm * 133.322) / (287 * T_K)
rho_norm <- 101325 / (287 * 273.15)
v_zb <- 1 / rho_zb
v_norm <- 1 / rho_norm
m_N2_t <- p$m_N2_tank
p_N2_t_Pa <- p$p_N2_tank * 1e5
T_N2_t <- p$t_N2_tank + 273.15
V_N2_tank <- m_N2_t * 297 * T_N2_t / p_N2_t_Pa
T_valve_C <- (p$T_valve - 32) / 1.8
t_proces_max <- 140  # maks. temperatura procesu (jak w przykładzie z Ćw. 1)

# ---- Obliczenia Ćw.2 ----
T1_spr <- p$t + 273.15
p_atm_bar <- p_atm_kPa / 100
lt_poly <- p$n_poly / (p$n_poly - 1) * 287 * T1_spr * ((p$p2 / p_atm_bar)^((p$n_poly - 1) / p$n_poly) - 1) / 1000
m_dot_spr <- (101325 * p$Vn / 3600) / (287 * 273.15)
N_silnika <- m_dot_spr * lt_poly / 0.9
T2_spr <- T1_spr * (p$p2 / p_atm_bar)^((p$n_poly - 1) / p$n_poly) - 273.15
Q_chlod <- m_dot_spr * 1.005 * (T2_spr - p$t_chlod)
p_posr <- sqrt(p_atm_bar * p$p2)
T_I_out <- T1_spr * (p_posr / p_atm_bar)^((p$n_poly - 1) / p$n_poly) - 273.15
T_II_out <- (p$t_chlod + 273.15) * (p$p2 / p_posr)^((p$n_poly - 1) / p$n_poly) - 273.15
lt_izo <- 287 * T1_spr * log(p$p2 / p_atm_bar) / 1000
lt_ad <- 1.4 / 0.4 * 287 * T1_spr * ((p$p2 / p_atm_bar)^(0.4 / 1.4) - 1) / 1000
oszcz_izo_ad <- (1 - lt_izo / lt_ad) * 100
Q_ch_kW <- Q_chlod
m_w_chlod <- (Q_ch_kW * 1000) / (4190 * (p$t_w_out_ch - p$t_w_in_ch))
# Zad 2.8
T1_p <- p$t1_pom + 273.15
T2_p <- p$t2_pom + 273.15
log_T <- log(T2_p / T1_p)
log_p <- log(p$p2_pom / p$p1_pom)
n_real <- 1 / (1 - log_T / log_p)

# ---- Obliczenia Ćw.3 (CoolProp) ----
p_k_Pa <- p$p_kociol * 1e5  # ciśnienie kotła [Pa]
T_para_K <- p$t_para + 273.15
T_zas_K <- p$t_zas + 273.15
p_dlaw_Pa <- p$p_dlawienie * 1e5

# Zad 3.1: Temperatura nasycenia (CoolProp)
tsat_kociol <- PropW("T", "P", p_k_Pa, "Q", 0) - 273.15

# Zad 3.2: Entalpia wody zasilającej i pary
h1_kociol <- PropW("H", "T", T_zas_K, "Q", 0) / 1000  # ciecz nasycona [kJ/kg]
h2_kociol <- PropW("H", "P", p_k_Pa, "T", T_para_K) / 1000  # para przegrzana [kJ/kg]
Q_kociol <- p$m_dot_kociol * 1000 / 3600 * (h2_kociol - h1_kociol)

# Zad 3.3: Zużycie gazu
V_gaz <- Q_kociol / (p$eta_k * 50000 * 0.7) * 3600

# Zad 3.4: Dławienie (h=const → T po dławieniu)
p_dlaw <- p$p_dlawienie
h_before_dlaw <- PropW("H", "P", p_k_Pa, "T", T_para_K)  # [J/kg]
t_3_dlaw <- PropW("T", "H", h_before_dlaw, "P", p_dlaw_Pa) - 273.15  # [°C]
hg_dlaw <- PropW("H", "P", p_dlaw_Pa, "Q", 1) / 1000  # h'' przy ciśnieniu po dławieniu

# Zad 3.5: Para Mokra — stopień suchości
# hm podane jako parametr (z zakresu 2200-2600 kJ/kg)
hf_mokra <- PropW("H", "P", p_dlaw_Pa, "Q", 0) / 1000   # h' [kJ/kg]
hg_mokra <- PropW("H", "P", p_dlaw_Pa, "Q", 1) / 1000   # h'' [kJ/kg]
t_mokra <- PropW("T", "P", p_dlaw_Pa, "Q", 0) - 273.15  # Tsat [°C]
x_mokra <- (p$hm - hf_mokra) / (hg_mokra - hf_mokra)
# Zabezpieczenie zakresu x
if (x_mokra > 1) x_mokra <- 1
if (x_mokra < 0) x_mokra <- 0

# Zad 3.6: Interpolacja liniowa (jak w przykładzie z Ćw. 3) — stan w połowie
# między wierszami tablicy przegrzania (co 50 K), przy ciśnieniu kotła
p_interp <- p$p_kociol
t_interp <- p$t_para + 25
t_lo <- p$t_para; t_hi <- p$t_para + 50
h_lo <- PropW("H", "P", p_k_Pa, "T", t_lo + 273.15) / 1000
h_hi <- PropW("H", "P", p_k_Pa, "T", t_hi + 273.15) / 1000
s_lo <- PropW("S", "P", p_k_Pa, "T", t_lo + 273.15) / 1000
s_hi <- PropW("S", "P", p_k_Pa, "T", t_hi + 273.15) / 1000
h_interp <- h_lo + 0.5 * (h_hi - h_lo)
s_interp <- s_lo + 0.5 * (s_hi - s_lo)

# Zad 3.7: Entropia
s1_kociol <- PropW("S", "T", T_zas_K, "Q", 0) / 1000    # s wody zasilającej
s2_kociol <- PropW("S", "P", p_k_Pa, "T", T_para_K) / 1000  # s pary
dS_kociol <- s2_kociol - s1_kociol
S_dot_kociol <- p$m_dot_kociol * 1000 / 3600 * dS_kociol

# Zad 3.8: Kondensat (wymiennik ciepła)
h_wlot_wym <- h2_kociol  # entalpia pary wlotowej [kJ/kg]
h_wylot_wym <- PropW("H", "P", p_dlaw_Pa, "Q", 0) / 1000  # ciecz nasycona [kJ/kg]
q_wym_jedn <- h_wlot_wym - h_wylot_wym
Q_wym_total <- p$m_dot_kociol * 1000 / 3600 * q_wym_jedn

# ---- Obliczenia Ćw.4 (CoolProp) ----
# Turbina przeciwprężna zastępuje zawór dławiący (jak w przykładzie z Ćw. 4):
# wlot = para z kotła, wylot = ciśnienie po dławieniu, strumień = wydajność kotła
p$p1_turb <- p$p_kociol
p$t1_turb <- p$t_para
p$p2_turb <- p$p_dlawienie
p$m_dot_turb <- p$m_dot_kociol / 3.6  # t/h -> kg/s
p1t_Pa <- p$p1_turb * 1e5
p2t_Pa <- p$p2_turb * 1e5
T1t_K <- p$t1_turb + 273.15

# Punkt 1: para przegrzana na wlocie turbiny
h1_t <- PropW("H", "P", p1t_Pa, "T", T1t_K) / 1000   # [kJ/kg]
s1_t <- PropW("S", "P", p1t_Pa, "T", T1t_K) / 1000   # [kJ/(kgK)]

# Punkt 2: nasycenie przy p2 (wylot)
sf_2 <- PropW("S", "P", p2t_Pa, "Q", 0) / 1000  # s'
sg_2 <- PropW("S", "P", p2t_Pa, "Q", 1) / 1000  # s''
hf_2 <- PropW("H", "P", p2t_Pa, "Q", 0) / 1000  # h'
hg_2 <- PropW("H", "P", p2t_Pa, "Q", 1) / 1000  # h''

# Rozprężanie izentropowe
x_is <- (s1_t - sf_2) / (sg_2 - sf_2)
h2s_t <- hf_2 + x_is * (hg_2 - hf_2)
N_turb_ideal <- p$m_dot_turb * (h1_t - h2s_t)
h2r_t <- h1_t - p$eta_is * (h1_t - h2s_t)
N_turb_real <- p$m_dot_turb * (h1_t - h2r_t)
eta_Carnot <- (1 - (p$t + 273.15) / T1t_K) * 100  # T_L = otoczenie (hala)

# ---- Obliczenia Ćw.5 ----
Q_wym <- p$m_spalin * 1 * (p$t_sp_in - p$t_sp_out)
m_w_wym <- Q_wym * 1000 / (4.19 * (p$t_w_out - p$t_w_in))
dS_sp <- p$m_spalin * 1000 * log((p$t_sp_out + 273.15) / (p$t_sp_in + 273.15))
dS_w <- m_w_wym / 1000 * 4190 * log((p$t_w_out + 273.15) / (p$t_w_in + 273.15))
dS_gen <- dS_sp + dS_w
W_strata <- (p$t + 273.15) * dS_gen / 1000

# Zad 5.4 - Sprawność Carnota Wymiennika
T_gor_K <- p$t_sp_in + 273.15
eta_C_wym <- (1 - (p$t + 273.15) / T_gor_K) * 100
B_max_wym <- eta_C_wym / 100 * Q_wym
psi_wym <- (1 - W_strata / B_max_wym) * 100

# Zad 5.6 - Kaskada (przykład liczbowy stały lub uproszczony)
# Zakładamy podział temperatur jak w przykładzie (300 -> 220 -> 150)
Q_A_kaskada <- p$m_spalin * 1 * (p$t_sp_in - 220)
Q_B_kaskada <- p$m_spalin * 1 * (220 - p$t_sp_out)
# woda jak w przykładzie z Ćw. 5: A — woda kotłowa 20 -> 90 °C, B — woda użytkowa 15 -> 50 °C
m_w_A <- Q_A_kaskada * 1000 / (4190 * (90 - 20))
m_w_B <- Q_B_kaskada * 1000 / (4190 * (50 - 15))

# Zad 5.7 - Entropia Otoczenia
Q_komin <- p$m_spalin * 1 * (p$t_sp_out - p$t)
dS_atm <- Q_komin * 1000 / (p$t + 273.15)

# Zad 5.5 - LMTD i Entropia (Przeciwprąd)
# Współprąd (Dane z Zad 5.1/5.2):
dt1_wsp <- p$t_sp_in - p$t_w_in     # Gorący koniec
dt2_wsp <- p$t_sp_out - p$t_w_out   # Zimny koniec
LMTD_wsp <- (dt1_wsp - dt2_wsp) / log(dt1_wsp / dt2_wsp)

# Przeciwprąd (Ulepszony):
# Zakładamy, że dzięki konfiguracji przeciwprądowej podgrzewamy wodę mocniej
t_w_out_pre <- p$t_w_out + 50 # Np. 130C
Q_wym_pre <- Q_wym # Zakładamy tę samą moc
m_w_pre <- Q_wym_pre * 1000 / (4190 * (t_w_out_pre - p$t_w_in))

# Entropia w przeciwprądzie
dS_w_pre <- m_w_pre * 4190 * log((t_w_out_pre + 273.15) / (p$t_w_in + 273.15))
dS_gen_pre <- dS_sp + dS_w_pre # dS_sp bez zmian (spaliny tak samo chłodzone)

# LMTD Przeciwprąd
dt1_pre <- p$t_sp_in - t_w_out_pre # Gorący (Spalin) - Gorący (Wody)
dt2_pre <- p$t_sp_out - p$t_w_in   # Zimny (Spalin) - Zimny (Wody)
LMTD_pre <- (dt1_pre - dt2_pre) / log(dt1_pre / dt2_pre)

# ---- Obliczenia Ćw.6 (CoolProp — R134a) ----
To_K <- p$t_o + 273.15   # temp. parowania [K]
Tk_K <- p$t_k + 273.15   # temp. skraplania [K]
Po_Pa <- PropR("P", "T", To_K, "Q", 1)  # ciśn. parowania
Pk_Pa <- PropR("P", "T", Tk_K, "Q", 0)  # ciśn. skraplania

# Punkt 1: para nasycona sucha (wylot parownika)
h1_ch <- PropR("H", "T", To_K, "Q", 1) / 1000   # [kJ/kg]
s1_ch <- PropR("S", "T", To_K, "Q", 1)           # [J/(kgK)]

# Punkt 3: ciecz nasycona (wylot skraplacza)
h3_ch <- PropR("H", "T", Tk_K, "Q", 0) / 1000   # [kJ/kg]

# Punkt 2: sprężanie izentropowe (s=const)
h2s_ch <- PropR("H", "P", Pk_Pa, "S", s1_ch) / 1000  # [kJ/kg]
h2_ch <- h2s_ch  # sprężanie idealne (η_is = 1)

q_o <- h1_ch - h3_ch
l_k <- h2_ch - h1_ch
EER <- q_o / l_k
N_spr_ch <- p$Q_o / EER
m_dot_ch <- p$Q_o / q_o
Q_k <- N_spr_ch + p$Q_o
COP_PC <- EER + 1
rho_ss <- PropR("D", "T", To_K, "Q", 1)  # gęstość pary na ssaniu [kg/m³]
v_ss <- 1 / rho_ss  # objętość właściwa [m³/kg]
V_ss <- m_dot_ch * v_ss  # strumień objętości na ssaniu [m³/s]
w_rura <- V_ss / (pi * (p$d_rura / 1000)^2 / 4)
d_wym_mm <- 1000 * sqrt(4 * V_ss / (pi * 12))  # średnica dla w = 12 m/s [mm]

# Zad 6.5 - Wpływ tk
tk_high <- p$t_k + 15
Tk_high_K <- tk_high + 273.15
Pk_high_Pa <- PropR("P", "T", Tk_high_K, "Q", 0)
h3_high <- PropR("H", "T", Tk_high_K, "Q", 0) / 1000
h2_high <- PropR("H", "P", Pk_high_Pa, "S", s1_ch) / 1000
EER_high <- (h1_ch - h3_high) / (h2_high - h1_ch)

# Zad 6.6 - Porównanie z R290 (Propan) — CoolProp
h1_R290 <- PropR("H", "T", To_K, "Q", 1, "R290") / 1000
s1_R290 <- PropR("S", "T", To_K, "Q", 1, "R290")
Pk_R290 <- PropR("P", "T", Tk_K, "Q", 0, "R290")
h2_R290 <- PropR("H", "P", Pk_R290, "S", s1_R290, "R290") / 1000
h3_R290 <- PropR("H", "T", Tk_K, "Q", 0, "R290") / 1000
q_o_R290 <- h1_R290 - h3_R290
l_k_R290 <- h2_R290 - h1_R290
EER_R290 <- q_o_R290 / l_k_R290
m_dot_R290 <- p$Q_o / q_o_R290

# ---- Obliczenia Ćw.7 (CoolProp — HAPropsSI) ----
m_dot_hvac <- 1.2 * p$V_dot / 3600
P_atm <- 101325  # ciśnienie atmosferyczne [Pa]

# --- Psychrometria z CoolProp HAPropsSI ---
# ZIMA: Punkt Z (powietrze zewn., φ=90%)
T_Z_zima_K <- p$t_zima + 273.15
X_Z_zima  <- HAP("W", "T", T_Z_zima_K, "R", 0.90, "P", P_atm) * 1000  # g/kg
h_Z_zima  <- HAP("H", "T", T_Z_zima_K, "R", 0.90, "P", P_atm) / 1000  # kJ/kg

# ZIMA: P = podgrzane do t_wewn, X=const
T_P_zima_K <- p$t_wewn + 273.15
h_P_zima  <- HAP("H", "T", T_P_zima_K, "W", X_Z_zima / 1000, "P", P_atm) / 1000

# Punkt W: wewnętrzny (t_wewn, 50%)
X_W <- HAP("W", "T", T_P_zima_K, "R", 0.50, "P", P_atm) * 1000  # g/kg
h_W <- HAP("H", "T", T_P_zima_K, "R", 0.50, "P", P_atm) / 1000  # kJ/kg

# LATO: Z (powietrze zewn., φ=45%)
T_Z_lato_K <- p$t_lato + 273.15
X_Z_lato  <- HAP("W", "T", T_Z_lato_K, "R", 0.45, "P", P_atm) * 1000  # g/kg
h_Z_lato  <- HAP("H", "T", T_Z_lato_K, "R", 0.45, "P", P_atm) / 1000  # kJ/kg

# LATO: R = punkt rosy / po osuszeniu (φ=100%, X = X_W)
# Temp. punktu rosy: HAP("D",...) = dew point temperature
t_R_lato  <- HAP("D", "T", T_P_zima_K, "R", 0.50, "P", P_atm) - 273.15  # °C
# Entalpia w punkcie rosy (T=t_R, φ=100%)
T_R_K <- t_R_lato + 273.15
h_R_lato  <- HAP("H", "T", T_R_K, "R", 1.0, "P", P_atm) / 1000   # kJ/kg

# LATO: N = nawiew (t_nawiewu, X = X_W)
t_N_nawiew <- p$t_wewn - 4  # °C (temperatura nawiewu, ~4K poniżej t_wewn)
t_N_lato  <- t_N_nawiew
T_N_K <- t_N_lato + 273.15
h_N_lato  <- HAP("H", "T", T_N_K, "W", X_W / 1000, "P", P_atm) / 1000

# Zad 7.1 - Proces Zimowy
Q_nagr_zima <- m_dot_hvac * (h_P_zima - h_Z_zima) # kW (nagrzewnica)

# Zad 7.2 - Proces Letni (bilanse)
Q_chlod_lato <- m_dot_hvac * (h_Z_lato - h_R_lato) # kW (chłodnica)
Q_grz_wtorna <- m_dot_hvac * (h_N_lato - h_R_lato) # kW (nagrzewnica wtórna)

# Zad 7.3 - Bilans Centrali (podsumowanie)
# — użyto Q_chlod_lato, Q_grz_wtorna, Q_nagr_zima powyżej

# Zad 7.4 - Punkt Rosy
X_wewn <- X_W
t_rosy <- t_R_lato

# Zad 7.5 - Wymagany strumień powietrza
m_dot_strum <- p$Q_jawne * 1000 / (1005 * (p$t_wewn - t_N_nawiew)) # kg/s
V_dot_strum <- m_dot_strum / 1.2 # m3/s
V_dot_strum_h <- V_dot_strum * 3600 # m3/h
W_wilgoc <- 10 / 3600 # kg/s (zyski wilgoci 10 kg/h)
dX_strum <- W_wilgoc / m_dot_strum * 1000 # g/kg

# Zad 7.6 - Recyrkulacja
t_mix_rec <- p$rec / 100 * p$t_wewn + (1 - p$rec / 100) * p$t_lato
X_mix_rec <- p$rec / 100 * X_W + (1 - p$rec / 100) * X_Z_lato
dX_bez_rec <- X_Z_lato - X_W
dX_z_rec <- X_mix_rec - X_W
redukcja_prc <- (1 - dX_z_rec / dX_bez_rec) * 100

# Zad 7.7 - Kondensat
dX_lato <- (X_Z_lato - X_wewn) / 1000 # kg/kg
mw_cond <- m_dot_hvac * dX_lato # kg/s
V_cond_lh <- mw_cond * 3600 # l/h (approx 1kg = 1l)

# Zad 7.8 - Nagrzewnica Zimowa (via enthalpy)
Q_nagr <- m_dot_hvac * (h_P_zima - h_Z_zima) # kW

# Zad 7.9 - Rekuperacja
eta_rec <- 0.75
t_odzysk <- p$t_zima + eta_rec * (p$t_wewn - p$t_zima)
Q_rec_oszcz <- m_dot_hvac * 1.005 * (t_odzysk - p$t_zima) # kW
Q_chlod8 <- m_dot_hvac * 1.005 * (p$t_lato - p$t_wewn)

# Formatowanie liczb (przywrócone — używane w treści zadań)
f <- function(x, d = 2) formatC(round(x, d), format = "f", digits = d)

# Rozwiązanie krok po kroku (tylko w kluczu). Końcowe "\n\n" zamyka akapit,
# żeby następna linia "- ..." była nowym punktem listy, a nie kontynuacją.
sol <- function(fmt, ...) if (sa) paste0(sprintf(fmt, ...), "\n\n")

reflection <- function(text) {
    if (!sa) {
        paste0(
            "::: {.callout-important appearance='simple'}\n",
            text, "\n\n",
            "\\vspace{2.5cm}\n",
            ":::"
        )
    }
}

# Wykrywanie płci (proste: kończy się na "a" -> kobieta)
imie_nazwisko <- params$student_name
ostatnia_litera <- substring(imie_nazwisko, nchar(imie_nazwisko), nchar(imie_nazwisko))
is_woman <- tolower(ostatnia_litera) == "a"

txt_role <- if (is_woman) "Studentka" else "Student"
txt_zatrudniony <- if (is_woman) "Zostałaś zatrudniona" else "Zostałeś zatrudniony"
txt_mlodszy <- if (is_woman) "Młodsza Inżynier Energetyk" else "Młodszy Inżynier Energetyk"

# Header & Watermark Config
watermark_text <- paste0(params$student_name, " (", params$zestaw_nr, ")")
header_text <- paste0(params$student_name, " | Zestaw ", params$zestaw_nr)
```

\pagestyle{fancy}
\fancyhead[L]{\small Termodynamika Techniczna}
\fancyhead[R]{\small `r header_text`}
\fancyfoot[C]{\small Strona \thepage\ z \pageref{LastPage}}

<!-- Dynamic Watermark -->
\DraftwatermarkOptions{text={`r watermark_text`}, angle=90, scale=0.7, color=gray!5, hpos=0.98\paperwidth, vpos=0.5\paperheight}

\begin{center}
\Large\textbf{Indywidualna Karta Projektowa} \\[0.3em]
\normalsize `r if(sa) "\\textcolor{red}{KLUCZ ODPOWIEDZI}" else paste0(txt_role, ": ", params$student_name)`
\end{center}

\vspace{0.5em}
\hrule
\vspace{0.5em}

# Wprowadzenie do Projektu

Gratulacje! `r txt_zatrudniony` jako **`r txt_mlodszy`** w firmie *Termo-Tech Sp. z o.o*., która specjalizuje się w audytach energetycznych i modernizacji instalacji przemysłowych.

Twoim pierwszym zleceniem jest **kompleksowy audyt energetyczny hali produkcyjnej** klienta. Hala zawiera kilka kluczowych systemów: sieć sprężonego powietrza, kotłownię parową z turbiną, system odzysku ciepła ze spalin, instalację chłodniczą oraz centralę klimatyzacyjną.

**Twoje zadanie przez cały semestr:** Na podstawie poniższych danych indywidualnych, krok po kroku, zinwentaryzujesz instalację, obliczysz parametry pracy i przeanalizujesz, czy system pracuje efektywnie. Każde ćwiczenie odpowiada kolejnemu etapowi audytu.

\vspace{0.3em}

## Parametry Twojej Hali

| System | Parametr | Twoja wartość |
|--------|----------|:-------------:|
| **Zbiornik sprężonego powietrza** | Objętość $V$ | `r p$V` m$^3$ |
| | Nadciśnienie $p_{\text{man}}$ | `r p$p_man` bar |
| | Temperatura w hali | `r p$t` $^\circ$C |
| | Ciśnienie atmosf. (barometr) | `r p$p_atm` mmHg |
| **Sprężarka tłokowa** | Ciśnienie tłoczenia $p_2$ | `r p$p2` bar |
| | Wykładnik politropy $n$ | `r p$n_poly` |
| | Wydajność $\dot{V}_n$ | `r p$Vn` m$^3$/h |
| **Kocioł parowy** | Ciśnienie pary | `r p$p_kociol` bar |
| | Temperatura pary przegrzanej | `r p$t_para` $^\circ$C |
| | Wydajność parowa | `r p$m_dot_kociol` t/h |
| **Turbina parowa** | Wlot (para z kotła) / wylot | `r p$p1_turb` bar, `r p$t1_turb` $^\circ$C / `r p$p2_turb` bar |
| | Sprawność izentropowa $\eta_{is}$ | `r p$eta_is` |
| **Wymiennik spaliny/woda** | Strumień spalin $\dot{m}_{\text{s}}$ | `r p$m_spalin` kg/s |
| | Temp. wlot/wylot spalin | `r p$t_sp_in` / `r p$t_sp_out` $^\circ$C |
| **Instalacja chłodnicza** | Wydajność chłodnicza $\dot{Q}_o$ | `r p$Q_o` kW |
| | Temp. parowania/skraplania | `r p$t_o` / `r p$t_k` $^\circ$C |
| **Centrala klimatyzacyjna** | Strumień powietrza $\dot{V}$ | `r p$V_dot` m$^3$/h |
| | Temp. obliczeniowa zima/lato | `r p$t_zima` / `r p$t_lato` $^\circ$C |

### Wykaz ważniejszych oznaczeń

| Symbol | Wielkość fizyczna | Jednostka podstawowa |
|:------:|-------------------|:--------------------:|
| $p$ | Ciśnienie absolutne | Pa, bar |
| $t$ | Temperatura | $^\circ$C |
| $T$ | Temperatura termodynamiczna | K |
| $V$ | Objętość | m$^3$ |
| $\dot{V}$ | Strumień objętości | m$^3$/s, m$^3$/h |
| $\dot{m}$ | Strumień masy | kg/s |
| $h$ | Entalpia właściwa | kJ/kg |
| $s$ | Entropia właściwa | kJ/(kg$\cdot$K) |
| $u$ | Energia wewnętrzna właściwa | kJ/kg |
| $\rho$ | Gęstość | kg/m$^3$ |
| $v$ | Objętość właściwa | m$^3$/kg |

\vspace{1em}
\noindent \textbf{Objaśnienie ikon:}
\Tablice\ --- W tak oznaczonym zadaniu musisz skorzystać z tablic termodynamicznych lub wykresów właściwości czynnika.

\newpage

# Etap 1: Inwentaryzacja Sieci Sprężonego Powietrza (Ćw. 1)

## Sytuacja

Pierwszym krokiem audytu jest zinwentaryzowanie istniejącej **sieci sprężonego powietrza**. Na hali znajduje się zbiornik ciśnieniowy o objętości **`r p$V` m$^3$**. Manometr na zbiorniku wskazuje nadciśnienie **`r p$p_man` bar**, a barometr w hali --- **`r p$p_atm` mmHg**. Temperatura w hali to **`r p$t` $^\circ$C**.

Musisz przygotować dokumentację techniczną zbiornika do UDT (Urząd Dozoru Technicznego). Inspektor UDT wymaga podania:

- ciśnienia absolutnego (nie manometrycznego!),
- masy czynnika roboczego (ile kilogramów powietrza jest w zbiorniku),
- masy wody do próby hydraulicznej (obowiązkowy test wytrzymałości).

**Dlaczego to ważne?** Ciśnienie absolutne jest wymagane we wszystkich obliczeniach termodynamicznych, bo prawa gazowe (Clapeyron, Gay--Lussac) operują na ciśnieniu absolutnym, nie na wskazaniu manometru.

## Zad. 1.1 --- Ciśnienie absolutne i masa powietrza

**Cel:** Oblicz ciśnienie absolutne w zbiorniku i masę powietrza.

**Metodyka:**

1. Przelicz ciśnienie atmosferyczne z mmHg na kPa: $p_{\text{atm}}[\text{kPa}] = p_{\text{atm}}[\text{mmHg}] \cdot 0{,}13332$
2. Oblicz ciśnienie absolutne: $p_{\text{abs}} = p_{\text{man}} + p_{\text{atm}}$
3. Z równania stanu Clapeyrona ($pV = mRT$) wyznacz masę: $m = \frac{p_{\text{abs}} \cdot V}{R \cdot T}$, gdzie $R_{\text{pow}} = 287$ J/(kg$\cdot$K) i $T$ w kelwinach.

**Twoje wyniki:**

`r if(!sa) "\\vspace{3cm}"`

- Ciśnienie absolutne $p_{\text{abs}}$ = `r ans(p_abs_kPa, "kPa")`
`r sol("\n\n\\textcolor{red}{$$ p_{abs} = %.1f \\text{ bar} + %.1f \\text{ mmHg} \\cdot 0.13332 = %.1f + %.1f = %.1f \\text{ kPa} $$}", p$p_man, p$p_atm, p$p_man*100, p_atm_kPa, p_abs_kPa)`
- Masa powietrza $m$ = `r ans(m_air, "kg")`
`r sol("\n\n\\textcolor{red}{$$ m = \\frac{%.1f \\cdot %.2f}{287 \\cdot %.2f} = %.2f \\text{ kg} $$}", p_abs_kPa*1000, p$V, T_K, m_air)`

## Zad. 1.2 --- Próba hydrauliczna

**Kontekst:** Inspektor UDT wymaga próby hydraulicznej --- zbiornik napełnia się wodą i sprężą do ciśnienia próbnego (1,5 $\times$ $p_{\text{rob}}$). Zanim to zrobimy, musimy wiedzieć, ile waży zbiornik pełen wody --- czy posadzka wytrzyma?

**Metodyka:** $m_w = \rho_w \cdot V$, gdzie $\rho_w = 1000$ kg/m$^3$.

`r if(!sa) "\\vspace{2cm}"`
- Masa wody $m_w$ = `r ans(m_water, "kg", 0)`
`r sol("\n\n\\textcolor{red}{$$ m_w = \\rho_w \\cdot V = 1000 \\cdot %.2f = %.0f \\text{ kg} $$}", p$V, m_water)`

`r reflection("*Dodatkowo rozważ: Skomentuj otrzymane wyniki mas. Jakie wnioski na temat właściwości fizycznych substancji w różnych stanach skupienia można wyciągnąć z tego porównania?*")`

## Zad. 1.2b --- Scenariusz awaryjny: pożar

**Kontekst:** Podczas audytu musisz ocenić, co stanie się ze zbiornikiem w razie pożaru. Jeśli hala się nagrzeje do **`r p$t_fire` $^\circ$C**, jak wzrośnie ciśnienie w zamkniętym zbiorniku? Czy zbiornik wytrzyma?

**Metodyka:** Prawo Gay--Lussaca (objętość stała, masa stała): $\frac{p_1}{T_1} = \frac{p_2}{T_2}$, stąd: $p_2 = p_1 \cdot \frac{T_2}{T_1}$ (temperatury w kelwinach!).

`r if(!sa) "\\vspace{3cm}"`
- Ciśnienie po pożarze $p_2$ = `r ans(p_fire, "kPa")` (`r ans(p_fire/100, "bar")`)
`r sol("\n\n\\textcolor{red}{$$ p_2 = %.1f \\cdot \\frac{%.2f}{%.2f} = %.1f \\text{ kPa} $$}", p_abs_kPa, p$t_fire+273.15, T_K, p_fire)`

`r reflection("*Dodatkowo rozważ: Oceń bezpieczeństwo zbiornika w warunkach pożaru. Jakie techniczne środki zaradcze powinny zostać uwzględnione w projekcie instalacji?*")`

## Zad. 1.2c --- Mieszanina Gazów (Dalton)

**Kontekst:** Na hali znajduje się butla kalibracyjna do analizatora spalin. Zawiera mieszaninę: **`r p$y_N2`% $\text{N}_2$** + **`r y_O2`% $\text{O}_2$** (ułamki molowe), pod ciśnieniem **`r p$p_mix` bar**, objętość butli **`r p$V_mix` m$^3$**, temperatura **`r p$t_mix` $^\circ$C**.

**Cel:** Oblicz ciśnienia parcjalne i masy obu składników oraz masę całkowitą mieszaniny.

**Metodyka:** Prawo Daltona: $p_i = y_i \cdot p$. Masa: $m_i = \frac{p_i \cdot V}{R_i \cdot T}$. ($R_{\text{N2}}=297, R_{\text{O2}}=260$).

`r if(!sa) "\\vspace{4cm}"`
- $p_{N_2}$ = `r ans(p_N2_kPa, "kPa")`, $p_{O_2}$ = `r ans(p_O2_kPa, "kPa")`
`r sol("\n\n\\textcolor{red}{$$ p_{N_2} = %.2f \\cdot %.0f = %.1f \\text{ kPa}, \\quad p_{O_2} = %.2f \\cdot %.0f = %.1f \\text{ kPa} $$}", p$y_N2/100, p$p_mix*100, p_N2_kPa, (100-p$y_N2)/100, p$p_mix*100, p_O2_kPa)`
- $m_{N_2}$ = `r ans(m_N2, "kg")`
`r sol("\n\n\\textcolor{red}{$$ m_{N_2} = \\frac{%.0f \\cdot %.2f}{297 \\cdot %.2f} = %.3f \\text{ kg} $$}", p_N2_kPa*1000, p$V_mix, p$t_mix+273.15, m_N2)`
- $m_{O_2}$ = `r ans(m_O2, "kg")`
`r sol("\n\n\\textcolor{red}{$$ m_{O_2} = \\frac{%.0f \\cdot %.2f}{260 \\cdot %.2f} = %.3f \\text{ kg} $$}", p_O2_kPa*1000, p$V_mix, p$t_mix+273.15, m_O2)`
- Masa całkowita $m$ = `r ans(m_N2 + m_O2, "kg")`

## Zad. 1.2d --- Gęstość i Objętość Właściwa

Oblicz gęstość i objętość właściwą powietrza w głównym zbiorniku (Zad. 1.1) oraz porównaj je z wartościami w warunkach normalnych ($p_n = 101325$ Pa, $T_n = 273{,}15$ K).

`r if(!sa) "\\vspace{2cm}"`
- $\rho_{\text{rzecz}}$ = `r ans(rho_zb, "kg/m$^3$")`
`r sol("\n\n\\textcolor{red}{$$ \\rho = \\frac{p_{abs}}{R \\cdot T} = \\frac{%.1f}{287 \\cdot %.2f} = %.2f \\text{ kg/m}^3 $$}", p_abs_kPa*1000, T_K, rho_zb)`
- $\rho_{\text{norm}}$ = `r ans(rho_norm, "kg/m$^3$")`
`r sol("\n\n\\textcolor{red}{$$ \\rho_n = \\frac{101325}{287 \\cdot 273.15} = %.2f \\text{ kg/m}^3 $$}", rho_norm)`
- Objętość właściwa $v = 1/\rho$: w zbiorniku `r ans(v_zb, "m$^3$/kg", 3)`, w warunkach normalnych `r ans(v_norm, "m$^3$/kg", 3)`
- Stosunek gęstości $\rho_{\text{rzecz}}/\rho_{\text{norm}}$ = `r ans(rho_zb / rho_norm, "", 1)`

## Zad. 1.2e --- Dobór butli na Azot

Dział spawalniczy potrzebuje przechować **`r p$m_N2_tank` kg** azotu przy ciśnieniu **`r p$p_N2_tank` bar** i temp. **`r p$t_N2_tank` $^\circ$C**. Oblicz wymaganą objętość zbiornika.

`r if(!sa) "\\vspace{2cm}"`
- $V_{min}$ = `r ans(V_N2_tank, "m$^3$", 3)` (`r ans(V_N2_tank*1000, "litrów", 0)`)
`r sol("\n\n\\textcolor{red}{$$ V = \\frac{m \\cdot R \\cdot T}{p} = \\frac{%.1f \\cdot 297 \\cdot %.2f}{%.1f \\cdot 10^5} = %.3f \\text{ m}^3 $$}", p$m_N2_tank, T_N2_t, p$p_N2_tank, V_N2_tank)`

## Zad. 1.3 --- Odczyt dokumentacji zagranicznej

**Kontekst:** Na tabliczce znamionowej importowanego zaworu bezpieczeństwa widnieje: *"Max. operating temperature: `r p$T_valve` $^\circ$F"*. Musisz to przeliczyć na stopnie Celsjusza i ocenić, czy zawór nadaje się do instalacji, w której maksymalna temperatura procesu wynosi **`r t_proces_max` $^\circ$C**.

`r if(!sa) "\\vspace{1.5cm}"`
- `r p$T_valve` $^\circ$F = `r ans(T_valve_C, "°C")`
`r sol("\n\n\\textcolor{red}{$$ t = \\frac{%.1f - 32}{1.8} = %.1f ^\\circ\\text{C} $$}", p$T_valve, T_valve_C)`
- Decyzja: `r if(sa) { if (T_valve_C < t_proces_max) paste0("\\textbf{\\textcolor{answercolor}{zawór NIE nadaje się}} --- ", f(T_valve_C, 1), "$^\\circ$C $<$ ", t_proces_max, "$^\\circ$C, otworzy się podczas normalnej pracy instalacji.") else paste0("\\textbf{\\textcolor{answercolor}{zawór nadaje się}} --- ", f(T_valve_C, 1), "$^\\circ$C $>$ ", t_proces_max, "$^\\circ$C.") } else "...................................... (nadaje się / nie nadaje się, uzasadnij)"`

\newpage

# Etap 2: Bilans Sprężarkowni (Ćw. 2)

## Sytuacja

Przechodzimy do maszynowni. Sprężarka tłokowa zasila sieć sprężonym powietrzem. Twoim zadaniem jest **bilans energetyczny sprężarkowni**: ile energii zużywa sprężarka, jak gorące jest powietrze na wyjściu i ile ciepła trzeba odprowadzić w chłodnicy.

To kluczowe dane do raportu energetycznego --- sprężarki to często **największy odbiorca energii elektrycznej** w zakładzie (20--30% całkowitego zużycia!).

## Zad. 2.1 --- Praca techniczna sprężania

**Cel:** Ile energii (na kg powietrza) zużywa sprężarka?

**Metodyka:** Sprężanie rzeczywiste jest procesem politropowym ($n =$ `r p$n_poly`). Praca techniczna:
$$ l_t = \frac{n}{n-1} R T_1 \left[ 1 - \left(\frac{p_2}{p_1}\right)^{\frac{n-1}{n}} \right] $$

*Znak: ujemna praca techniczna oznacza, że pracę trzeba **dostarczyć** z zewnątrz (sprężarkę napędza silnik).*

`r if(!sa) "*Uwaga: $p_1 = p_{atm}$ z hali (przelicz z mmHg na bar). $R = 287$ J/(kgK). $T_1$ to temperatura z hali w kelwinach!*"`

`r if(!sa) "\\vspace{3cm}"`
- $l_t$ = `r ans(-lt_poly, "kJ/kg")`
`r sol("\n\n\\textcolor{red}{$$ l_t = \\frac{%.3f}{%.3f - 1} \\cdot 287 \\cdot %.2f \\left[ 1 - \\left(\\frac{%.2f}{%.4f}\\right)^{\\frac{%.3f-1}{%.3f}} \\right] = %.2f \\text{ kJ/kg} $$}", p$n_poly, p$n_poly, T1_spr, p$p2, p_atm_bar, p$n_poly, p$n_poly, -lt_poly)`

## Zad. 2.2 --- Dobór silnika elektrycznego

**Cel:** Jaki silnik zamówić? Musimy znać moc na wale sprężarki.

**Metodyka:** Twoja wydajność $\dot{V}_n$ wynosi **`r p$Vn` m$^3$/h** (patrz tabela). Oblicz strumień masy: $\dot{m} = \frac{p_n \cdot \dot{V}_n}{R \cdot T_n}$ (warunki normalne: $p_n = 101325$ Pa, $T_n = 273{,}15$ K). Moc: $N = \frac{\dot{m} \cdot |l_t|}{\eta_m}$, gdzie $\eta_m = 0{,}9$ (sprawność mechaniczna).

`r if(!sa) "\\vspace{2cm}"`
- Moc silnika $N$ = `r ans(N_silnika, "kW")`
`r sol("\n\n\\textcolor{red}{$$ \\dot{m} = \\frac{101325 \\cdot %.2f / 3600}{287 \\cdot 273.15} = %.4f \\text{ kg/s} $$} \n\n \\textcolor{red}{$$ N = \\frac{%.4f \\cdot |%.2f|}{0.9} = %.2f \\text{ kW} $$}", p$Vn, m_dot_spr, m_dot_spr, -lt_poly, N_silnika)`

## Zad. 2.3 --- Temperatura tłoczenia

**Cel:** Jak gorące jest powietrze na wyjściu sprężarki? Od tego zależy dobór uszczelek i oleju.

**Metodyka:** Dla politropy:
$$T_2 = T_1 \cdot \left(\frac{p_2}{p_1}\right)^{\frac{n-1}{n}}$$

`r if(!sa) "\\vspace{2cm}"`
- $t_2$ = `r ans(T2_spr, "°C")`
`r sol("\n\n\\textcolor{red}{$$ T_2 = %.2f \\cdot \\left(\\frac{%.2f}{%.4f}\\right)^{\\frac{%.3f-1}{%.3f}} = %.2f \\text{ K} \\implies t_2 = %.2f ^\\circ\\text{C} $$}", T1_spr, p$p2, p_atm_bar, p$n_poly, p$n_poly, T2_spr+273.15, T2_spr)`

`r reflection("*Dodatkowo rozważ: Przeanalizuj uzyskany wynik temperatury tłoczenia w kontekście ograniczeń eksploatacyjnych olejów sprężarkowych (typowo max. 180°C). Jakie działania inżynierskie mogą być konieczne?*")`

## Zad. 2.4 --- Chłodnica za sprężarką

**Cel:** Sprężone powietrze musi zostać schłodzone do **`r p$t_chlod` $^\circ$C** przed wejściem do sieci. Ile ciepła musi odebrać chłodnica?

**Metodyka:** Z I Zasady dla układu otwartego (chłodnica - ciśnienie stałe $p=const$):

$$ \dot{Q}_{chl} = \dot{m} \cdot (h_{wylot} - h_{wlot}) = \dot{m} \cdot c_p \cdot (T_{wylot} - T_{wlot}) $$

gdzie $c_p \approx 1{,}005$ kJ/(kg$\cdot$K). *Znak minus oznacza ciepło odprowadzone **z** układu.*


`r if(!sa) "\\vspace{2cm}"`
- $\dot{Q}_{chl}$ = `r ans(-Q_chlod, "kW")`
`r sol("\n\n\\textcolor{red}{$$ \\dot{Q}_{chl} = %.4f \\cdot 1.005 \\cdot (%.2f - %.2f) = %.2f \\text{ kW} $$}", m_dot_spr, p$t_chlod, T2_spr, -Q_chlod)`

## Zad. 2.5 --- Propozycja modernizacji: sprężanie dwustopniowe

**Kontekst:** W raporcie audytowym rekomendujesz modernizację --- zamiast jednego stopnia, dwa stopnie z chłodzeniem międzystopniowym do **`r p$t_chlod` $^\circ$C** (jak w chłodnicy z Zad. 2.4). Przy dwóch stopniach **optymalne ciśnienie pośrednie**: $p_{\text{pośr}} = \sqrt{p_1 \cdot p_2}$.

`r if(!sa) "\\vspace{3cm}"`
- $p_{posrednie}$ = `r ans(p_posr, "bar")`
`r sol("\n\n\\textcolor{red}{$$ p_{posr} = \\sqrt{%.4f \\cdot %.2f} = %.3f \\text{ bar} $$}", p_atm_bar, p$p2, p_posr)`
- Temperatura po I stopniu: $t_{I,out}$ = `r ans(T_I_out, "°C")`
`r sol("\n\n\\textcolor{red}{$$ T_{I} = %.2f \\cdot \\left(\\frac{%.3f}{%.4f}\\right)^{\\frac{%.3f-1}{%.3f}} = %.2f \\text{ K} \\implies t_{I} = %.2f ^\\circ\\text{C} $$}", T1_spr, p_posr, p_atm_bar, p$n_poly, p$n_poly, T_I_out+273.15, T_I_out)`
- Temperatura po II stopniu: $t_{II,out}$ = `r ans(T_II_out, "°C")`
`r sol("\n\n\\textcolor{red}{$$ T_{II} = %.2f \\cdot \\left(\\frac{%.2f}{%.3f}\\right)^{\\frac{%.3f-1}{%.3f}} = %.2f \\text{ K} \\implies t_{II} = %.2f ^\\circ\\text{C} $$}", p$t_chlod+273.15, p$p2, p_posr, p$n_poly, p$n_poly, T_II_out+273.15, T_II_out)`

`r reflection("*Dodatkowo rozważ: Porównaj temperaturę wylotową po I stopniu sprężania z temperaturą tłoczenia w układzie jednostopniowym (Zad. 2.3). Uzasadnij celowość zastosowania sprężania wielostopniowego.*")`

## Zad. 2.6 --- Porównanie procesów sprężania

**Cel:** Porównaj (co do wartości bezwzględnej) pracę techniczną sprężania dla trzech procesów przy tych samych $p_1$, $p_2$ i $T_1$: izotermicznego ($n = 1$, dolna granica --- lepiej się nie da), politropowego (Zad. 2.1) i adiabatycznego ($n = \kappa = 1{,}4$).

**Metodyka:** Izoterma: $l_t = R T_1 \ln\frac{p_2}{p_1}$. Adiabata: wzór z Zad. 2.1 z $n = \kappa$.

`r if(!sa) "\\vspace{3cm}"`
- $l_{t,\text{izo}}$ = `r ans(lt_izo, "kJ/kg")`
`r sol("\n\n\\textcolor{red}{$$ l_{t,izo} = 287 \\cdot %.2f \\cdot \\ln\\left(\\frac{%.2f}{%.4f}\\right) / 1000 = %.2f \\text{ kJ/kg} $$}", T1_spr, p$p2, p_atm_bar, lt_izo)`
- $l_{t,\text{pol}}$ (z Zad. 2.1) = `r ans(lt_poly, "kJ/kg")`
- $l_{t,\text{ad}}$ = `r ans(lt_ad, "kJ/kg")`
`r sol("\n\n\\textcolor{red}{$$ l_{t,ad} = \\frac{1.4}{0.4} \\cdot 287 \\cdot %.2f \\left[ \\left(\\frac{%.2f}{%.4f}\\right)^{0.286} - 1 \\right] / 1000 = %.2f \\text{ kJ/kg} $$}", T1_spr, p$p2, p_atm_bar, lt_ad)`
- Sprężanie izotermiczne wymaga mniej pracy niż adiabatyczne o `r ans(oszcz_izo_ad, "%", 0)`
`r sol("\n\n\\textcolor{red}{$$ \\left(1 - \\frac{%.1f}{%.1f}\\right) \\cdot 100 = %.0f \\%% $$}", lt_izo, lt_ad, oszcz_izo_ad)`

`r reflection("*Dodatkowo rozważ: Porównaj pracę sprężania w procesie politropowym i izotermicznym. Skomentuj wielkość potencjalnych oszczędności energii i fizyczną możliwość ich osiągnięcia.*")`

## Zad. 2.7 --- Dobór chłodnicy wodnej (I Zasada)

**Cel:** Oblicz ilość wody potrzebnej do chłodzenia sprężarki, jeśli woda ogrzewa się od **`r p$t_w_in_ch`** do **`r p$t_w_out_ch` $^\circ$C**. Ciepło do odebrania (wartość bezwzględna z Zad. 2.4) $|\dot{Q}_{chl}| =$ `r ans(Q_chlod, "kW", d=1)`.

`r if(!sa) "\\vspace{2cm}"`
- Strumień wody $\dot{m}_w$ = `r ans(m_w_chlod, "kg/s", 3)` (`r ans(m_w_chlod*60/1, "l/min", 1)`)
`r sol("\n\n\\textcolor{red}{$$ \\dot{m}_w = \\frac{%.2f \\cdot 1000}{4190 \\cdot (%.1f - %.1f)} = %.4f \\text{ kg/s} $$}", Q_chlod, p$t_w_out_ch, p$t_w_in_ch, m_w_chlod)`

## Zad. 2.8 --- Weryfikacja stanu technicznego ($n$)

**Sytuacja:** Serwisant zmierzył parametry pracy: $t_1=$ `r p$t1_pom` $^\circ$C, $p_1=$ `r p$p1_pom` bar oraz $t_2=$ `r p$t2_pom` $^\circ$C, $p_2=$ `r p$p2_pom` bar. Oblicz rzeczywisty wykładnik politropy $n$.

::: {.callout-tip title="Wzór do przekształcenia"}
$$ T_2/T_1 = (p_2/p_1)^{(n-1)/n} $$
:::

`r if(!sa) "\\vspace{3cm}"`

- Wykładnik $n$ = `r ans(n_real, "", 2)`
`r sol("\n\n\\textcolor{red}{$$ \\ln(T_2/T_1) = \\ln(%.2f/%.2f) = %.4f $$} \n\n \\textcolor{red}{$$ \\ln(p_2/p_1) = \\ln(%.2f/%.2f) = %.4f $$} \n\n \\textcolor{red}{$$ n = \\frac{1}{1 - %.4f/%.4f} = %.2f $$}", T2_p, T1_p, log_T, p$p2_pom, p$p1_pom, log_p, log_T, log_p, n_real)`



`r reflection(paste0("*Dodatkowo rozważ: Porównaj rzeczywisty wykładnik z wartością $n=$ ", p$n_poly, ". Zastanów się, o czym świadczy różnica, a jeśli wartości są zbliżone, to rozważ co by oznaczała wartość większa.*"))`

\newpage

# Etap 3: Kotłownia Parowa (Ćw. 3)

## Sytuacja

Przechodzimy do kotłowni. Kocioł gazowy wytwarza parę przegrzaną o parametrach: $p =$ **`r p$p_kociol` bar**, $t =$ **`r p$t_para` $^\circ$C**, z wydajnością **`r p$m_dot_kociol` t/h**. Woda zasilająca ma temperaturę $t_{\text{zas}}=$ **`r p$t_zas` $^\circ$C**.

**Cel audytu:** Określ moc cieplną kotła (dla oceny, czy pokrywa zapotrzebowanie hali) i zużycie gazu ziemnego (dla kalkulacji kosztów operacyjnych).

## Zad. 3.1 --- Stan termodynamiczny pary \Tablice

**Cel:** Sprawdź w tablicach parowych, czy para o parametrach $p=$ `r p$p_kociol` bar i $t=$ `r p$t_para` $^\circ$C jest parą nasyconą czy przegrzaną.

`r if(!sa) "\\vspace{1cm}"`
- Temperatura nasycenia $t_{\text{sat}}$ dla ciśnienia `r p$p_kociol` bar wynosi: `r ans(tsat_kociol, "°C", d=1, approx=TRUE)`
- Wniosek ($t .... t_{sat}$?): Para jest `r if(sa) paste0("\\textbf{\\textcolor{answercolor}{przegrzana}} ($t = ", p$t_para, "^\\circ$C $>$ $t_{sat} = ", f(tsat_kociol, 1), "^\\circ$C)") else "......................................."`.

## Zad. 3.2 --- Moc cieplna kotła \Tablice

**Metodyka:** Moc to ilość ciepła dostarczanego na sekundę:
$$\dot{Q} = \dot{m} \cdot (h_2 - h_1)$$

gdzie $h_1 = c_w \cdot t_{\text{zas}} \approx 4{,}19 \cdot t_{\text{zas}}$ kJ/kg (entalpia wody zasilającej), a $h_2$ to entalpia pary przegrzanej odczytana z tablic dla Twojego ciśnienia i temperatury.

*Uwaga: To uproszczenie; dokładną wartość odczytujesz z tablic pary.*

`r if(!sa) "*Uwaga: strumień masy przelicz z t/h na kg/s (×1000/3600).*"`

`r if(!sa) "\\vspace{2cm}"`
- Moc cieplna $\dot{Q}$ = `r ans(Q_kociol, "kW")`
`r sol("\n\n\\textcolor{red}{$$ \\dot{Q} = \\frac{%.2f \\cdot 1000}{3600} \\cdot (%.1f - %.1f) = %.1f \\text{ kW} $$}", p$m_dot_kociol, h2_kociol, h1_kociol, Q_kociol)`

## Zad. 3.3 --- Kosztorys: zużycie gazu

**Kontekst:** Klient pyta: *"Ile gazu spalamy miesięcznie?"*. Potrzebujesz zużycia gazu do kalkulacji kosztów.

**Metodyka:** $\dot{V}_{\text{gaz}} = \frac{\dot{Q}}{\eta_k \cdot W_d \cdot \rho_{\text{gaz}}}$, gdzie sprawność kotła $\eta_k =$ `r p$eta_k`, wartość opałowa $W_d = 50$ MJ/kg, gęstość gazu $\rho = 0{,}7$ kg/m$^3$.

`r if(!sa) "\\vspace{2cm}"`
- Zużycie gazu $\dot{V}_{\text{gaz}}$ = `r ans(V_gaz, "m³/h")`
`r sol("\n\n\\textcolor{red}{$$ \\dot{V}_{gaz} = \\frac{%.1f}{%.2f \\cdot 50000 \\cdot 0.7} \\cdot 3600 = %.1f \\text{ m}^3\\text{/h} $$}", Q_kociol, p$eta_k, V_gaz)`


`r reflection(paste0("*Dodatkowo rozważ: Oszacuj miesięczny koszt eksploatacji kotła (zakładając pracę ciągłą). Czy koszt paliwa jest znaczącym elementem budżetu?*"))`

## Zad. 3.4 --- Dławienie Pary (h = const) \Tablice

**Kontekst:** Przed wejściem do wymiennika ciepła ciśnienie pary jest redukowane zaworem redukcyjnym (dławienie) z $p_1=$ **`r p$p_kociol` bar** do $p_2=$ **`r p$p_dlawienie` bar**. Proces jest izentalpowy ($h_1 \approx h_2$).

**Pytanie:** Jaka będzie temperatura pary po dławieniu?

1. Stan początkowy: $h_1 \approx$ `r f(h2_kociol, 0)` kJ/kg (dla `r p$p_kociol` bar).
2. Stan końcowy: $p_2=$ `r p$p_dlawienie` bar, $h_2 = h_1$.

`r if(!sa) "\\vspace{2cm}"`
- Czy para po dławieniu jest nadal przegrzana? (porównaj $h_2$ z $h''$ dla `r p$p_dlawienie` bar): `r if(sa) paste0("\\textbf{\\textcolor{answercolor}{Tak}} --- $h_2 = ", f(h2_kociol, 0), " > h'' = ", f(hg_dlaw, 0), "$ kJ/kg") else "........"`
- Temperatura po dławieniu $t_2$ = `r ans(t_3_dlaw, "°C", approx=TRUE)`

*(Odczyt z tablic przegrzania dla `r p$p_dlawienie` bar i entalpii $h_1$)*

## Zad. 3.5 --- Para Mokra – Stopień Suchości \Tablice

W odbiorniku pary (wymiennik ciepła) para skrapla się częściowo. Serwisant zmierzył ciśnienie $p =$ **`r p_dlaw` bar** i temperaturę $t =$ **`r round(t_mokra, 1)` $^\circ$C**.

**Czy para jest mokra, sucha nasycona, czy przegrzana?**

`r if(!sa) "\\vspace{2cm}"`
- Wniosek: `r if(sa) "\\textbf{\\textcolor{answercolor}{para nasycona}} ($t = t_{sat}$ dla danego ciśnienia); z pomiaru entalpii ($h' < h_{pomiar} < h''$) --- \\textbf{\\textcolor{answercolor}{para mokra}}" else ".............................................................."`
- Jeśli mokra, oblicz stopień suchości $x$ (zakładając $h_{pomiar} =$ `r p$hm` kJ/kg):
- $x$ = `r ans(x_mokra, "", approx=TRUE)`
`r sol("\n\n\\textcolor{red}{$$ x = \\frac{%.1f - %.1f}{%.1f - %.1f} = %.3f $$}", p$hm, hf_mokra, hg_mokra, hf_mokra, x_mokra)`

`r if(!sa) "*Uwaga: Odczytaj h' i h'' dla podanego ciśnienia.*"`

## Zad. 3.6 --- Interpolacja w Tablicach \Tablice

Producent kotła proponuje podniesienie temperatury pary do $t =$ **`r t_interp` $^\circ$C** przy tym samym ciśnieniu $p =$ **`r p_interp` bar**. Takiej temperatury nie ma w tablicach --- odczytaj entalpię i entropię dla sąsiednich temperatur (`r t_lo` i `r t_hi` $^\circ$C) i zastosuj **interpolację liniową**.

`r if(!sa) "\\vspace{3cm}"`
- Entalpia $h$ = `r ans(h_interp, "kJ/kg", d=0, approx=TRUE)`
`r sol("\n\n\\textcolor{red}{$$ h_{%d} = %.0f + \\frac{%d - %d}{%d - %d} \\cdot (%.0f - %.0f) = %.0f \\text{ kJ/kg} $$}", as.integer(t_interp), h_lo, as.integer(t_interp), as.integer(t_lo), as.integer(t_hi), as.integer(t_lo), h_hi, h_lo, h_interp)`
- Entropia $s$ = `r ans(s_interp, "kJ/kgK", d=3, approx=TRUE)`
`r sol("\n\n\\textcolor{red}{$$ s_{%d} = %.3f + 0.5 \\cdot (%.3f - %.3f) = %.3f \\text{ kJ/kgK} $$}", as.integer(t_interp), s_lo, s_hi, s_lo, s_interp)`

## Zad. 3.7 --- Entropia w Kotle \Tablice

Oblicz zmianę entropii wody/pary w procesie parowania w kotle (z Zadania 3.2): woda **`r p$t_zas` $^\circ$C** $\rightarrow$ para **`r p$p_kociol` bar, `r p$t_para` $^\circ$C**.

`r if(!sa) "\\vspace{3cm}"`
- Zmiana entropii $\Delta s$ = `r ans(dS_kociol, "kJ/kgK")`
`r sol("\n\n\\textcolor{red}{$$ \\Delta s = s_2 - s_1 = %.3f - %.3f = %.3f \\text{ kJ/kgK} $$}", s2_kociol, s1_kociol, dS_kociol)`
- Strumień entropii $\dot{S} = \dot{m} \cdot \Delta s$ = `r ans(S_dot_kociol, "kW/K")`
`r sol("\n\n\\textcolor{red}{$$ \\dot{S} = \\frac{%.2f \\cdot 1000}{3600} \\cdot %.3f = %.2f \\text{ kW/K} $$}", p$m_dot_kociol, dS_kociol, S_dot_kociol)`

`r reflection("*Dodatkowo rozważ: Skomentuj wzrost entropii. Czy proces spalania i przekazywania ciepła jest odwracalny?*")`

## Zad. 3.8 --- Bilans Kondensatu \Tablice

Wymiennik ciepła skrapla parę z **`r p$p_dlawienie` bar** do postaci cieczy nasyconej (wrzątku) przy tym samym ciśnieniu.

**Ile ciepła oddaje 1 kg pary?**

`r if(!sa) "\\vspace{2cm}"`
- $q_{wym}$ = $h_{para} - h'$ = `r ans(h_wlot_wym, "kJ/kg")` - `r ans(h_wylot_wym, "kJ/kg")` = `r ans(q_wym_jedn, "kJ/kg")`
- Moc cieplna wymiennika $\dot{Q}_{wym}$ = `r ans(Q_wym_total, "kW")`
`r sol("\n\n\\textcolor{red}{$$ \\dot{Q}_{wym} = \\frac{%.2f \\cdot 1000}{3600} \\cdot (%.1f - %.1f) = %.1f \\text{ kW} $$}", p$m_dot_kociol, h_wlot_wym, h_wylot_wym, Q_wym_total)`


\newpage

# Etap 4: Turbina Parowa -- Kogeneracja (Ćw. 4)

## Sytuacja

W poprzednim etapie redukowaliśmy ciśnienie pary z `r p$p_kociol` do `r p$p_dlawienie` bar na zaworze dławiącym --- to strata energii (egzergii)! W ramach modernizacji klient rozważa zainstalowanie w miejscu zaworu **turbiny przeciwprężnej**: para najpierw wytworzy prąd w turbinie, a potem (o niższym ciśnieniu) pójdzie do procesów technologicznych. To klasyczna **kogeneracja** (CHP --- *Combined Heat and Power*).

Para z kotła wchodzi do turbiny: $p_1 =$ **`r p$p1_turb` bar**, $t_1 =$ **`r p$t1_turb` $^\circ$C**. Na wylocie: $p_2 =$ **`r p$p2_turb` bar**. Strumień masy: $\dot{m} =$ **`r p$m_dot_kociol` t/h** $=$ **`r f(p$m_dot_turb, 3)` kg/s** (cała wydajność kotła).

## Zad. 4.1 --- Proces izentropowy (s=const) \Tablice

**Cel:** Określ parametry pary na wylocie z idealnej turbiny ($s_1 = s_2$).
\newline
`r if(!sa) "*(uproszczenie; dokładne wartości z tablic pary lub wykresu Molliera)*"`
Dla p=`r p$p1_turb` bar, t=`r p$t1_turb`$^\circ$C: $s_1 \approx$ `r f(s1_t, 3)` kJ/kgK.
Dla p=`r p$p2_turb` bar (nasycenie): $s' \approx$ `r f(sf_2, 3)`, $s'' \approx$ `r f(sg_2, 3)`.

`r if(!sa) "\\vspace{2cm}"`
- Czy $s_1$ mieści się między $s'$ a $s''$? (Tak/Nie): `r if(sa) "\\textbf{\\textcolor{answercolor}{Tak}}" else "........"`
- Stan pary na wylocie: `r if(sa) "\\textbf{\\textcolor{answercolor}{para mokra}} ($0 < x_2 < 1$)" else "......................................."`

## Zad. 4.2 --- Stopień suchości ($x_2$) \Tablice

Oblicz stopień suchości pary na wylocie (jaka część to para, a jaka ciecz).
$$x_2 = \frac{s_2 - s'}{s'' - s'}$$

`r if(!sa) "\\vspace{2cm}"`
- Stopień suchości $x_2$ = `r ans(x_is, "", 3)`
`r sol("\n\n\\textcolor{red}{$$ x_2 = \\frac{%.4f - %.4f}{%.4f - %.4f} = %.4f $$}", s1_t, sf_2, sg_2, sf_2, x_is)`

## Zad. 4.3 --- Idealna moc turbiny \Tablice

**Cel:** Ile mocy produkowałaby *idealna* turbina (proces izentropowy)?
Wyznacz $h_{2s} = h' + x_2(h'' - h')$. Dla `r p$p2_turb` bar: $h' \approx$ `r f(hf_2, 0)`, $h'' \approx$ `r f(hg_2, 0)`.

**Metodyka:** $N_t = \dot{m} \cdot (h_1 - h_{2s})$ *(dokładne wartości z tablic pary lub wykresu Molliera dla Twoich parametrów)*.

`r if(!sa) "\\vspace{2cm}"`
- Entalpia $h_{2s}$ = `r ans(h2s_t, "kJ/kg", 1)`
`r sol("\n\n\\textcolor{red}{$$ h_{2s} = %.1f + %.4f \\cdot (%.1f - %.1f) = %.1f \\text{ kJ/kg} $$}", hf_2, x_is, hg_2, hf_2, h2s_t)`
- Moc $N_t = \dot{m} (h_1 - h_{2s})$ = `r ans(N_turb_ideal, "kW")`
`r sol("\n\n\\textcolor{red}{$$ N_t = %.3f \\cdot (%.1f - %.1f) = %.1f \\text{ kW} $$}", p$m_dot_turb, h1_t, h2s_t, N_turb_ideal)`

## Zad. 4.4 --- Rzeczywista moc (straty) \Tablice

**Kontekst:** W praktyce turbina nie jest idealna --- występują tarcie, turbulencje, straty na uszczelkach. Producent deklaruje sprawność izentropową $\eta_{is} =$ **`r p$eta_is`**.

**Metodyka:** Rzeczywista entalpia na wylocie: $h_{2r} = h_1 - \eta_{is} \cdot (h_1 - h_{2s})$.

`r if(!sa) "\\vspace{2cm}"`
- $h_{2r}$ = `r ans(h2r_t, "kJ/kg")`
- Rzeczywista moc $N_r$ = `r ans(N_turb_real, "kW")`
`r sol("\n\n\\textcolor{red}{$$ h_{2r} = %.1f - %.2f \\cdot (%.1f - %.1f) = %.1f \\text{ kJ/kg} $$} \n\n \\textcolor{red}{$$ N_r = %.3f \\cdot (%.1f - %.1f) = %.1f \\text{ kW} $$}", h1_t, p$eta_is, h1_t, h2s_t, h2r_t, p$m_dot_turb, h1_t, h2r_t, N_turb_real)`

```{r task_4.5_setup, include=FALSE}
# Zad 4.5 - Wariant: wyższe ciśnienie i temperatura pary z kotła
# (przykład z Ćw. 4: 10 bar/250 °C -> 15 bar/300 °C); +4 bar mieści się w tablicach B2/B3
p1_var <- p$p1_turb + 4
t1_var <- p$t1_turb + 50
h1_var <- PropW("H", "P", p1_var * 1e5, "T", t1_var + 273.15) / 1000
s1_var <- PropW("S", "P", p1_var * 1e5, "T", t1_var + 273.15) / 1000

# Stan 2s (przy p2_turb, s=s1_var)
# Używamy nasycenia z poprzedniego kroku (sf_2, sg_2, hf_2, hg_2 są dla p2_turb)
x2_var <- (s1_var - sf_2) / (sg_2 - sf_2)
h2s_var <- hf_2 + x2_var * (hg_2 - hf_2) 
Nt_var <- p$m_dot_turb * (h1_var - h2s_var)
diff_percent <- (Nt_var - N_turb_ideal) / N_turb_ideal * 100
```


`r reflection("*Dodatkowo rozważ: Zinterpretuj różnicę między mocą idealną a rzeczywistą. Co dzieje się z \"utraconą\" energią mechaniczną wewnątrz turbiny?*")`

## Zad. 4.5 --- Analiza Wariantowa: Wyższe Ciśnienie \Tablice

**Kontekst:** W ramach opcji "Modernizacja Plus" rozważamy dostarczenie pary o wyższych parametrach: $p_1 =$ **`r p1_var` bar**, $t_1 =$ **`r t1_var` $^\circ$C**. Ciśnienie wylotowe bez zmian (`r p$p2_turb` bar).

**Pytanie:** O ile wzrośnie **moc idealna** turbiny względem wariantu podstawowego (Zad 4.3)?

1. Parametry wlotowe: $h_1 =$ `r ans(h1_var, "kJ/kg", approx=TRUE)`, $s_1 =$ `r ans(s1_var, "kJ/kgK", approx=TRUE)` (Odczyt z tablic).
2. Parametry wylotowe (idealne $s_1 = s_2$): $x_{2s} \approx$ `r ans(x2_var, "", 3)`.
3. Entalpia wylotowa $h_{2s} \approx$ `r ans(h2s_var, "kJ/kg", 1)`.

*Odczytaj parametry z tablic parowych*

`r if(!sa) "\\vspace{4cm}"`
- Nowa moc idealna $N_{t,var}$ = `r ans(Nt_var, "kW")`
`r sol("\n\n\\textcolor{red}{$$ x_{2s} = \\frac{%.4f - %.4f}{%.4f - %.4f} = %.4f $$} \n\n \\textcolor{red}{$$ h_{2s} = %.1f + %.4f \\cdot (%.1f - %.1f) = %.1f \\text{ kJ/kg} $$} \n\n \\textcolor{red}{$$ N_{t,var} = %.3f \\cdot (%.1f - %.1f) = %.1f \\text{ kW} $$}", s1_var, sf_2, sg_2, sf_2, x2_var, hf_2, x2_var, hg_2, hf_2, h2s_var, p$m_dot_turb, h1_var, h2s_var, Nt_var)`
- Wzrost mocy: `r ans(diff_percent, "%")`
`r sol("\n\n\\textcolor{red}{$$ \\Delta = \\frac{%.1f - %.1f}{%.1f} \\cdot 100 = %.1f \\%% $$}", Nt_var, N_turb_ideal, N_turb_ideal, diff_percent)`


`r reflection("*Dodatkowo rozważ: W jaki sposób wzrost ciśnienia i temperatury pary wlotowej wpływa na moc idealną turbiny? Co ogranicza dalsze podnoszenie tych parametrów?*")`


## Zad. 4.6 --- Sprawność idealna (Carnot)

**Cel:** Jaka jest maksymalna sprawność konwersji ciepła w pracę przy tych temperaturach? To **górna granica** --- żadna rzeczywista maszyna jej nie osiągnie.

**Metodyka:** $\eta_C = 1 - T_L/T_H$, gdzie $T_H = t_1 + 273{,}15$ K, $T_L =$ `r f(p$t + 273.15, 1)` K (otoczenie `r p$t`$^\circ$C).

`r if(!sa) "\\vspace{2cm}"`
- $\eta_C$ = `r ans(eta_Carnot, "%")`
`r sol("\n\n\\textcolor{red}{$$ \\eta_C = 1 - \\frac{%.2f}{%.2f} = %.2f \\%% $$}", p$t+273.15, p$t1_turb+273.15, eta_Carnot)`
- Porównaj ze sprawnością turbiny odniesioną do mocy kotła: $\eta_t = N_t / \dot{Q}_{\text{kotła}}$ (Zad. 4.3 i 3.2) = `r ans(N_turb_ideal / Q_kociol * 100, "%", 1)`
`r sol("\n\n\\textcolor{red}{$$ \\eta_t = \\frac{%.1f}{%.1f} \\cdot 100 = %.1f \\%% $$}", N_turb_ideal, Q_kociol, N_turb_ideal / Q_kociol * 100)`

`r reflection("*Dodatkowo rozważ: Odnieś obliczoną sprawność obiegu Carnota do rzeczywistych sprawności siłowni parowych. Wskaż główne przyczyny różnic.*")`

\newpage

# Etap 5: Odzysk Ciepła ze Spalin (Ćw. 5)

## Sytuacja

Spaliny z kotła o temperaturze **`r p$t_sp_in` $^\circ$C** wciąż niosą dużo energii. Proponujesz zainstalowanie **wymiennika ciepła spaliny/woda**, który podgrzeje wodę technologiczną od **`r p$t_w_in`** do **`r p$t_w_out` $^\circ$C**. Spaliny wychodzą z wymiennika o temperaturze **`r p$t_sp_out` $^\circ$C**.

**Cel audytu:** Ile energii odzyskamy? Ale też --- ile energii *stracimy bezpowrotnie* w procesie wymiany ciepła? Tu wchodzi **II zasada termodynamiki** i pojęcie *egzergii*.

## Zad. 5.1 --- Bilans energii wymiennika

**Metodyka:** Z I zasady: $\dot{Q} = \dot{m}_s \cdot c_s \cdot (T_{in} - T_{out})$, $c_s = 1{,}0$ kJ/(kg$\cdot$K). Ze strony wody: $\dot{m}_w = \dot{Q}/(c_w \cdot \Delta t_w)$.

`r if(!sa) "\\vspace{2cm}"`
- Odzyskana moc $\dot{Q}$ = `r ans(Q_wym, "kW")`
`r sol("\n\n\\textcolor{red}{$$ \\dot{Q} = %.2f \\cdot 1 \\cdot (%.1f - %.1f) = %.1f \\text{ kW} $$}", p$m_spalin, p$t_sp_in, p$t_sp_out, Q_wym)`
- Strumień wody $\dot{m}_w$ = `r ans(m_w_wym/1000, "kg/s", 3)`
`r sol("\n\n\\textcolor{red}{$$ \\dot{m}_w = \\frac{%.1f \\cdot 1000}{4190 \\cdot (%.1f - %.1f)} = %.4f \\text{ kg/s} $$}", Q_wym, p$t_w_out, p$t_w_in, m_w_wym/1000)`

## Zad. 5.2 --- Generacja entropii

**Cel:** I zasada mówi, że energia się zachowuje. Ale czy wymiana ciepła jest *odwracalna*? Obliczmy generację entropii --- jeśli $\Delta\dot{S}_{gen} > 0$, proces jest nieodwracalny i traci się potencjał do wykonania pracy.

**Metodyka:** Zmiana entropii każdego strumienia: $\Delta\dot{S}_i = \dot{m}_i \cdot c_i \cdot \ln(T_{out}/T_{in})$. Generacja: $\Delta\dot{S}_{\text{gen}} = \Delta\dot{S}_{\text{spalin}} + \Delta\dot{S}_{\text{wody}}$ (musi być $> 0$ z II zasady!).

`r if(!sa) "\\vspace{4cm}"`
- $\Delta\dot{S}_{\text{gen}}$ = `r ans(dS_gen, "W/K")`
`r sol("\n\n\\textcolor{red}{$$ \\Delta\\dot{S}_{spalin} = %.2f \\cdot 1000 \\cdot \\ln\\left(\\frac{%.1f}{%.1f}\\right) = %.2f \\text{ W/K} $$} \n\n \\textcolor{red}{$$ \\Delta\\dot{S}_{wody} = %.4f \\cdot 4190 \\cdot \\ln\\left(\\frac{%.1f}{%.1f}\\right) = %.2f \\text{ W/K} $$} \n\n \\textcolor{red}{$$ \\Delta\\dot{S}_{gen} = %.2f + %.2f = %.2f \\text{ W/K} $$}", p$m_spalin, p$t_sp_out+273.15, p$t_sp_in+273.15, dS_sp, m_w_wym/1000, p$t_w_out+273.15, p$t_w_in+273.15, dS_w, dS_sp, dS_w, dS_gen)`

## Zad. 5.3 --- Strata egzergii (twierdzenie Gouy-Stodoli)

**Cel:** Przełożenie wyników entropijnych na język zrozumiały dla dyrektora finansowego --- **ile kW potencjalnej pracy tracimy** przez nieodwracalność procesu?

**Metodyka:** Twierdzenie Gouy--Stodoli: $\dot{B}_{\text{str}} = T_0 \cdot \Delta\dot{S}_{\text{gen}}$, gdzie $T_0 =$ `r p$t` $^\circ$C (temperatura hali).

`r if(!sa) "\\vspace{2cm}"`
- Strata egzergii = `r ans(W_strata, "kW")`
`r sol("\n\n\\textcolor{red}{$$ \\dot{B}_{str} = %.2f \\cdot %.2f / 1000 = %.2f \\text{ kW} $$}", p$t+273.15, dS_gen, W_strata)`

`r reflection("*Dodatkowo rozważ: Przeanalizuj uzyskane wartości odzyskanego ciepła (I zasada) i straty egzergii (II zasada). Jakie czynniki projektowe wpływają na wielkość strat egzergii i jak można je minimalizować?*")`

## Zad. 5.4 --- Sprawność Carnota Wymiennika

**Cel:** Ile pracy moglibyśmy **teoretycznie** uzyskać z naszego strumienia spalin (zamiast tylko grzać wodę)?

**Silnik Carnota** między $T_{gor} =$ `r f(T_gor_K, 1)` K a $T_{zim} =$ `r f(p$t + 273.15, 1)` K:

`r if(!sa) "\\vspace{3cm}"`
- Sprawność $\eta_C = 1 - T_{zim}/T_{gor}$ = `r ans(eta_C_wym, "%")`
- Maksymalna praca $\dot{B}_{max} = \eta_C \cdot \dot{Q}$ = `r ans(B_max_wym, "kW")`
`r sol("\n\n\\textcolor{red}{$$ \\eta_C = 1 - \\frac{%.2f}{%.2f} = %.2f \\%% $$} \n\n \\textcolor{red}{$$ \\dot{B}_{max} = %.4f \\cdot %.1f = %.1f \\text{ kW} $$}", p$t+273.15, T_gor_K, eta_C_wym, eta_C_wym/100, Q_wym, B_max_wym)`
- Stracona egzergia (z Zad. 5.3): $\dot{B}_{str}$ = `r ans(W_strata, "kW")`

**Sprawność egzergetyczna wymiennika:**
$$\psi = 1 - \frac{\dot{B}_{str}}{\dot{B}_{max}}$$

- $\psi$ = `r ans(psi_wym, "%")`
`r sol("\n\n\\textcolor{red}{$$ \\psi = 1 - \\frac{%.2f}{%.1f} = %.1f \\%% $$}", W_strata, B_max_wym, psi_wym)`

`r reflection("Dodatkowo rozważ: Ile energii nie zamienimy już na pracę?")`

## Zad. 5.5 --- Przeciwprąd vs Współprąd

**Wpływ na generację entropii:**
Inżynier proponuje zmianę wymiennika współprądowego na **przeciwprądowy**, który pozwala podgrzać wodę do wyższej temperatury --- **`r t_w_out_pre` $^\circ$C** --- przy tym samym schłodzeniu spalin (ta sama moc $\dot{Q}$ z Zad. 5.1).

`r if(!sa) "\\vspace{3cm}"`
- Strumień wody (przeciwprąd) $\dot{m}_{w}$ = `r ans(m_w_pre, "kg/s", 3)`
`r sol("\n\n\\textcolor{red}{$$ \\dot{m}_w = \\frac{%.1f \\cdot 1000}{4190 \\cdot (%.0f - %.0f)} = %.4f \\text{ kg/s} $$}", Q_wym, t_w_out_pre, p$t_w_in, m_w_pre)`
- $\Delta \dot{S}_{gen}$ (współprąd) = `r ans(dS_gen, "W/K")` (z Zad. 5.2)
- $\Delta \dot{S}_{gen}$ (przeciwprąd) = `r ans(dS_gen_pre, "W/K")`
`r sol("\n\n\\textcolor{red}{$$ \\Delta\\dot{S}_{w,prz} = %.4f \\cdot 4190 \\cdot \\ln\\left(\\frac{%.1f}{%.1f}\\right) = %.2f \\text{ W/K} $$} \n\n \\textcolor{red}{$$ \\Delta\\dot{S}_{gen,prz} = %.2f + %.2f = %.2f \\text{ W/K} $$}", m_w_pre, t_w_out_pre+273.15, p$t_w_in+273.15, dS_w_pre, dS_sp, dS_w_pre, dS_gen_pre)`

`r reflection("Dodatkowo rozważ: Dlaczego mniejsza generacja entropii oznacza lepszą sprawność energetyczną układu?")`

## Zad. 5.6 --- Kaskada Wymienników

Zamiast jednego wymiennika, użyjmy **dwóch kolejnych** (kaskada):

1.  **Wymiennik A:** Spaliny `r p$t_sp_in` $\rightarrow$ 220 $^\circ$C $\rightarrow$ Podgrzewanie wody kotłowej od 20 do 90 $^\circ$C.
2.  **Wymiennik B:** Spaliny 220 $\rightarrow$ `r p$t_sp_out` $^\circ$C $\rightarrow$ Podgrzewanie wody użytkowej od 15 do 50 $^\circ$C.

Oblicz moc każdego wymiennika i strumień podgrzewanej w nim wody.

`r if(!sa) "\\vspace{4cm}"`
- $\dot{Q}_A$ = `r ans(Q_A_kaskada, "kW")`
`r sol("\n\n\\textcolor{red}{$$ \\dot{Q}_A = %.2f \\cdot 1 \\cdot (%.1f - 220) = %.1f \\text{ kW} $$}", p$m_spalin, p$t_sp_in, Q_A_kaskada)`
- $\dot{m}_{w,A}$ = `r ans(m_w_A, "kg/s", 3)`
`r sol("\n\n\\textcolor{red}{$$ \\dot{m}_{w,A} = \\frac{%.1f \\cdot 1000}{4190 \\cdot (90 - 20)} = %.3f \\text{ kg/s} $$}", Q_A_kaskada, m_w_A)`
- $\dot{Q}_B$ = `r ans(Q_B_kaskada, "kW")`
`r sol("\n\n\\textcolor{red}{$$ \\dot{Q}_B = %.2f \\cdot 1 \\cdot (220 - %.1f) = %.1f \\text{ kW} $$}", p$m_spalin, p$t_sp_out, Q_B_kaskada)`
- $\dot{m}_{w,B}$ = `r ans(m_w_B, "kg/s", 3)`
`r sol("\n\n\\textcolor{red}{$$ \\dot{m}_{w,B} = \\frac{%.1f \\cdot 1000}{4190 \\cdot (50 - 15)} = %.3f \\text{ kg/s} $$}", Q_B_kaskada, m_w_B)`

`r reflection("Dodatkowo rozważ: Dlaczego rozdzielenie różnicy temperatur na dwa etapy (kaskada) zmniejsza generację entropii? Odwołaj się do $T_{log}$.")`

## Zad. 5.7 --- Entropia a Otoczenie

Na koniec: obliczmy, ile entropii "eksportuje" nasz zakład do otoczenia przez komin (spaliny **`r p$t_sp_out` $^\circ$C** wyrzucane do atmosfery **`r p$t` $^\circ$C**).

`r if(!sa) "\\vspace{2cm}"`
- Ciepło tracone w kominie $\dot{Q}_{komin}$ = `r ans(Q_komin, "kW")`
`r sol("\n\n\\textcolor{red}{$$ \\dot{Q}_{komin} = %.2f \\cdot 1 \\cdot (%.1f - %.1f) = %.1f \\text{ kW} $$}", p$m_spalin, p$t_sp_out, p$t, Q_komin)`
- Export entropii $\Delta \dot{S}_{atm} = \dot{Q}_{komin}/T_{atm}$ = `r ans(dS_atm, "W/K")`
`r sol("\n\n\\textcolor{red}{$$ \\Delta\\dot{S}_{atm} = \\frac{%.1f \\cdot 1000}{%.2f} = %.1f \\text{ W/K} $$}", Q_komin, p$t+273.15, dS_atm)`

`r reflection("Dodatkowo rozważ: Każda sekunda pracy to wzrost entropii wszechświata. Jak obniżenie temperatury spalin (np. kocioł kondensacyjny) wpłynęłoby na $\\Delta S_{atm}$?")`

\newpage

# Etap 6: Instalacja Chłodnicza (Ćw. 6)

## Sytuacja

Na hali jest **komora chłodnicza** o wymaganej wydajności $\dot{Q}_o =$ **`r p$Q_o` kW** (tyle ciepła trzeba odebrać z komory). Czynnik chłodniczy: [R134a](https://refrigerant-euro.com/blog-pl/r134a-wszystko-co-musisz-wiedziec-pl/). Temperatura parowania: $t_o =$ **`r p$t_o` $^\circ$C**, temperatura skraplania: $t_k =$ **`r p$t_k` $^\circ$C**.

**Cel audytu:** Czy istniejąca sprężarka ma wystarczającą moc? Jaki jest rachunek za prąd? Czy rurociągi mają odpowiednią średnicę?

## Zad. 6.1--6.3 --- Parametry obiegu chłodniczego \Tablice

**Metodyka:** Odczytaj z wykresu $p$-$h$ dla R134a.
**Zadanie:** Nanieś na wykres $p$-$h$ dla R134a punkty 1, 2, 3, 4 i narysuj obieg teoretyczny (bez strat ciśnienia i dochłodzenia/przegrzania). Zaznacz kierunki przemian.

**Krok 1: Odczyt z wykresu**

- **Punkt 1** (Ssanie: para nasycona, $x=1, t_o=$ `r p$t_o` $^\circ$C):
    - $h_1 \approx$ `r ans(h1_ch, "kJ/kg", d=0, approx=TRUE)`
- **Punkt 2** (Tłoczenie: sprężanie $s=const$ do $t_k=$ `r p$t_k` $^\circ$C):
    - $h_2 \approx$ `r ans(h2_ch, "kJ/kg", d=0, approx=TRUE)`
- **Punkt 3** (Skraplacz: ciecz nasycona, $x=0, t_k=$ `r p$t_k` $^\circ$C):
    - $h_3 \approx$ `r ans(h3_ch, "kJ/kg", d=0, approx=TRUE)`
- **Punkt 4** (Dławienie: $h=const$):
    - $h_4 = h_3 \approx$ `r ans(h3_ch, "kJ/kg", d=0, approx=TRUE)`

**Krok 2: Bilans Energetyczny (jednostkowy)**

`r if(!sa) "\\vspace{2cm}"`

- Chłodzenie użyteczne: $q_o = h_1 - h_4 =$ `r ans(q_o, "kJ/kg", d=0, approx=TRUE)`
- Praca sprężania: $l_k = h_2 - h_1 =$ `r ans(l_k, "kJ/kg", d=0, approx=TRUE)`
- Ciepło skraplania (odpadowe): $q_{sk} = h_2 - h_3 =$ `r ans(h2_ch - h3_ch, "kJ/kg", d=0, approx=TRUE)`

*Sprawdzenie I Zasady Termodynamiki:*

- Czy $q_o + l_k \approx q_{sk}$? `r if(sa) "**TAK** (bilans zamknięty)" else "...................."`

**Krok 3: Moc i Efektywność**

- Strumień czynnika $\dot{m} = \dot{Q}_o / q_o$
- Moc sprężarki $N = \dot{m} \cdot l_k$
- EER $= q_o / l_k$

**Wyniki:**

`r if(!sa) "\\vspace{4cm}"`
- Strumień czynnika $\dot{m}$ = `r ans(m_dot_ch, "kg/s")`
`r sol("\n\n\\textcolor{red}{$$ \\dot{m} = \\frac{\\dot{Q}_o}{q_o} = \\frac{%.1f}{%.1f} = %.3f \\text{ kg/s} $$}", p$Q_o, q_o, m_dot_ch)`
- Moc sprężarki $N$ = `r ans(N_spr_ch, "kW")`
`r sol("\n\n\\textcolor{red}{$$ N = \\frac{\\dot{Q}_o}{\\text{EER}} = \\frac{%.1f}{%.2f} = %.1f \\text{ kW} $$}", p$Q_o, EER, N_spr_ch)`
- Ciepło skraplania (odpadowe) $\dot{Q}_{sk} = \dot{Q}_o + N$ = `r ans(Q_k, "kW")`
`r sol("\n\n\\textcolor{red}{$$ \\dot{Q}_{sk} = %.1f + %.1f = %.1f \\text{ kW} $$}", p$Q_o, N_spr_ch, Q_k)`
- EER = `r ans(EER, "")`
`r sol("\n\n\\textcolor{red}{$$ \\text{EER} = \\frac{q_o}{l_k} = \\frac{%.1f}{%.1f} = %.2f $$}", q_o, l_k, EER)`

`r reflection("*Dodatkowo rozważ: Oszacuj dobowy koszt energii elektrycznej dla układu chłodniczego. Czy jest to istotna pozycja w kosztach operacyjnych hali?*")`

## Zad. 6.4 --- Alternatywa: pompa ciepła

**Kontekst:** Klient pyta, czy tę samą instalację można zimą odwrócić i użyć jako **pompy ciepła** do ogrzewania biura. Jaką będzie miała efektywność?

Skoro skraplacz wyrzuca $\dot{Q}_{sk}$ ciepła na dach... to jest to nasza moc grzewcza zimą.

`r if(!sa) "\\vspace{2cm}"`
- $COP_{PC} = \dot{Q}_{sk} / N$ = `r ans(COP_PC, "")`
`r sol("\n\n\\textcolor{red}{$$ COP_{PC} = \\frac{%.0f - %.0f}{%.0f} = %.2f $$}", h2_ch, h3_ch, l_k, COP_PC)`

`r reflection("*Dodatkowo rozważ: Zinterpretuj wartość COP w kontekście ogrzewania elektrycznego (grzejnik oporowy). Wyjaśnij fizyczny mechanizm \"pompowania\" ciepła.*")`

:::{.callout-tip title="COP – Coefficient of Performance, Współczynnik wydajności (lub efektywności)"}
oznaczany w podręcznikach grecką literą $\phi$ lub $\varphi$.
:::

:::{.callout-tip title="EER – Energy Efficiency Ratio, Wskaźnik efektywności energetycznej (chłodzenia)"}
oznaczany grecką literą $\epsilon$.
:::

## Zad. 6.5 --- Analiza wrażliwości \Tablice

Co się stanie, jeśli skraplacz ulegnie zabrudzeniu i temperatura skraplania wzrośnie o 15$^\circ$C (do `r p$t_k + 15`$^\circ$C)?

`r if(!sa) "\\vspace{3cm}"`
- Nowy EER = `r ans(EER_high, "")`
`r sol("\n\n\\textcolor{red}{$$ \\text{EER}_{new} = \\frac{%.1f - %.1f}{%.1f - %.1f} = %.2f $$}", h1_ch, h3_high, h2_high, h1_ch, EER_high)`
- Spadek efektywności: `r ans((EER - EER_high)/EER*100, "%")`.
`r sol("\n\n\\textcolor{red}{$$ \\Delta\\text{EER} = \\frac{%.2f - %.2f}{%.2f} \\cdot 100 = %.1f \\%% $$}", EER, EER_high, EER, (EER - EER_high)/EER*100)`

`r reflection("*Dodatkowo rozważ: Zinterpretuj zmiany $q_o$ i $l_k$. Jak wpłynęły na efektywność?*")`

## Zad. 6.6 --- Porównanie czynników (R134a vs R290) \Tablice

**Kontekst:** Rozważamy zamianę R134a (GWP=1430) na **R290 (propan, GWP=3)**. Czy warto?

**Dane z wykresu p-h dla R290:** ($t_o=`r p$t_o`^\circ$C, $t_k=`r p$t_k`^\circ$C)

- $h_1 \approx$ `r f(h1_R290, 0)` kJ/kg (ssanie)
- $h_2 \approx$ `r f(h2_R290, 0)` kJ/kg (tłoczenie)
- $h_3 \approx$ `r f(h3_R290, 0)` kJ/kg (skraplanie/dławienie)

`r if(!sa) "\\vspace{3cm}"`
- $q_o$ (R290) = `r ans(q_o_R290, "kJ/kg", d=0, approx=TRUE)`
- $l_k$ (R290) = `r ans(l_k_R290, "kJ/kg", d=0, approx=TRUE)`
- EER (R290) = `r ans(EER_R290, "", approx=TRUE)`
- Strumień czynnika $\dot{m}_{R290} = \dot{Q}_o / q_o$ = `r ans(m_dot_R290, "kg/s")` (porównaj z R134a, Zad. 6.3)
`r sol("\n\n\\textcolor{red}{$$ \\dot{m}_{R290} = \\frac{%.0f}{%.1f} = %.2f \\text{ kg/s} \\quad (\\text{R134a: } %.2f \\text{ kg/s}) $$}", p$Q_o, q_o_R290, m_dot_R290, m_dot_ch)`
- Wniosek: R290 jest `r if(sa) paste0("\\textbf{\\textcolor{answercolor}{", if (EER_R290 > EER) "bardziej" else "mniej", "}} efektywny niż R134a (EER ", f(EER_R290), " vs ", f(EER), ").") else ".................... (bardziej/mniej) efektywny niż R134a."`

`r reflection("*Dodatkowo rozważ: R290 to propan - gaz wybuchowy. Jakie dodatkowe środki bezpieczeństwa są wymagane w maszynowni przy takiej zmianie czynnika?*")`

## Zad. 6.7 --- Weryfikacja rurociągu \Tablice

**Cel:** Sprawdź, czy istniejący rurociąg ssawny ($d =$ `r p$d_rura` mm) zapewnia dopuszczalną prędkość czynnika (norma: 8--15 m/s). Wyznacz średnicę, przy której prędkość wyniesie ok. 12 m/s.

**Metodyka:** Strumień objętości $\dot{V} = \dot{m} \cdot v_1$, gdzie $v_1 \approx$ `r f(v_ss, 3)` m$^3$/kg (objętość właściwa pary nasyconej R134a na ssaniu). Prędkość $w = \frac{\dot{V}}{\pi d^2/4}$, a stąd średnica wymagana $d = \sqrt{\frac{4 \dot{V}}{\pi w}}$.

`r if(!sa) "\\vspace{3cm}"`
- Strumień objętości $\dot{V}$ = `r ans(V_ss, "m$^3$/s", 3)`
`r sol("\n\n\\textcolor{red}{$$ \\dot{V} = %.3f \\cdot %.4f = %.3f \\text{ m}^3\\text{/s} $$}", m_dot_ch, v_ss, V_ss)`
- Prędkość $w$ = `r ans(w_rura, "m/s")`
`r sol("\n\n\\textcolor{red}{$$ w = \\frac{%.3f}{\\pi \\cdot %.3f^2 / 4} = %.1f \\text{ m/s} $$}", V_ss, p$d_rura/1000, w_rura)`
- Ocena: `r if(sa) paste0("\\textbf{\\textcolor{answercolor}{", if (w_rura > 15) "rura za mała" else if (w_rura < 8) "rura za duża" else "prędkość w normie", "}}", if (w_rura > 15) " --- duże spadki ciśnienia na ssaniu obniżają EER." else if (w_rura < 8) " --- ryzyko złego powrotu oleju do sprężarki." else ".") else "...................................... (w normie / rura za mała / rura za duża)"`
- Średnica dla $w \approx 12$ m/s: $d$ = `r ans(d_wym_mm, "mm", 0)`
`r sol("\n\n\\textcolor{red}{$$ d = \\sqrt{\\frac{4 \\cdot %.3f}{\\pi \\cdot 12}} = %.3f \\text{ m} \\approx %.0f \\text{ mm} $$}", V_ss, d_wym_mm/1000, d_wym_mm)`

\newpage

# Etap 7: Centrala Klimatyzacyjna (Ćw. 7)

## Sytuacja

Ostatni system do zaudytowania --- **centrala klimatyzacyjna** obsługująca halę produkcyjną. Strumień objętości powietrza: $\dot{V} =$ **`r p$V_dot` m$^3$/h**. Wymagana temperatura wewnętrzna: $t_W =$ **`r p$t_wewn` $^\circ$C**, wilgotność $\varphi_W = 50\%$ przez cały rok.

**Cel audytu:** Zaprojektuj procesy przygotowania powietrza (zima/lato), określ moce urządzeń i zaproponuj oszczędności.

**Narzędzie:** Do rozwiązania zadań wykorzystaj wykres **h-X (Molliera) dla powietrza wilgotnego**.

## Zad. 7.1 --- Proces Zimowy (Ogrzewanie + Nawilżanie) \Tablice

**Kontekst:** Zimą powietrze zewnętrzne ma parametry: $t_Z = `r p$t_zima`^\circ$C, $\varphi_Z = 90\%$. Musimy je doprowadzić do stanu nawiewu.

**Metodyka:**

1.  Zaznacz na wykresie h-X punkt Z ($t_Z, \varphi_Z$). Odczytaj zawilżenie $X_Z$.
2.  Zaznacz punkt W ($t_W = `r p$t_wewn`^\circ$C, $\varphi_W = 50\%$). Odczytaj $X_W$.
3.  **Nagrzewnica:** Ogrzewanie $Z \rightarrow P$ odbywa się przy $X = const$ (pionowo w górę na wykresie).
4.  **Nawilżacz parowy:** Nawilżanie $P \rightarrow N$ odbywa się po izotermie ($t \approx const$), aż $X_N = X_W$.

`r if(!sa) "\\vspace{4cm}"`

- Zawilżenie zewnętrzne $X_Z$ = `r ans(X_Z_zima, "g/kg", approx=TRUE)`
- Zawilżenie wewnętrzne $X_W$ = `r ans(X_W, "g/kg", approx=TRUE)`
- Entalpia $h_Z$ = `r ans(h_Z_zima, "kJ/kg", d=0, approx=TRUE)`
- Entalpia $h_P$ (po nagrzaniu) = `r ans(h_P_zima, "kJ/kg", d=0, approx=TRUE)`
`r sol("\n\n\\textcolor{red}{$$ h_P = %.1f \\text{ kJ/kg (odczyt dla } X=%.1f \\text{ i } t=%.1f^\\circ\\text{C)} $$}", h_P_zima, X_Z_zima, p$t_wewn)`

## Zad. 7.2 --- Proces Letni (Chłodzenie + Osuszanie) \Tablice

**Kontekst:** Latem: $t_Z = `r p$t_lato`^\circ$C, $\varphi_Z = 45\%$. Zawilżenie $X_Z \approx `r f(X_Z_lato, 1)`$ g/kg. Ponieważ $X_Z > X_W$, musimy **osuszać**!

**Metodyka:**

1.  Zaznacz punkt Z na wykresie h-X. Odczytaj $h_Z$.
2.  Chłodzenie przebiega pionowo w dół ($X = const$) do krzywej nasycenia ($\varphi = 100\%$), a następnie po krzywej $\varphi = 100\%$ aż do $X = X_W$.
3.  Odczytaj temperaturę punktu rosy aparatu $t_R$ i entalpię $h_R$.
4.  Powietrze za chłodnicą ($t_R \approx$ `r f(t_R_lato, 1)`$^\circ$C) jest za zimne --- **nagrzewnica wtórna** podgrzewa je do $t_N \approx$ `r f(t_N_lato, 0)`$^\circ$C.

`r if(!sa) "\\vspace{4cm}"`

- Entalpia $h_Z$ (lato) = `r ans(h_Z_lato, "kJ/kg", d=0, approx=TRUE)`
- Temperatura punktu rosy $t_R$ = `r ans(t_R_lato, "$^\\circ$C", approx=TRUE)`
- Entalpia $h_R$ = `r ans(h_R_lato, "kJ/kg", d=0, approx=TRUE)`
- Entalpia $h_N$ (nawiew `r f(t_N_lato, 0)`$^\circ$C) = `r ans(h_N_lato, "kJ/kg", d=0, approx=TRUE)`
`r sol("\n\n\\textcolor{red}{$$ h_N = %.1f \\text{ kJ/kg (odczyt dla } X=%.1f \\text{ i } t=%.0f^\\circ\\text{C)} $$}", h_N_lato, X_wewn, t_N_lato)`

## Zad. 7.3 --- Bilans Centrali \Tablice

**Kontekst:** Oblicz moce chłodnicy i nagrzewnicy wtórnej dla procesu letniego. $\dot{m} = \rho \cdot \dot{V}/3600 = 1{,}2 \cdot `r p$V_dot` / 3600 =$ **`r f(m_dot_hvac, 2)`** kg/s.

**Metodyka:** Moc z bilansu entalpii: $\dot{Q} = \dot{m} \cdot \Delta h$.

`r if(!sa) "\\vspace{4cm}"`

- Moc chłodnicy (lato): $\dot{Q}_{ch} = \dot{m} \cdot (h_Z - h_R)$ = `r ans(Q_chlod_lato, "kW", d=1)`
`r sol("\n\n\\textcolor{red}{$$ \\dot{Q}_{ch} = %.2f \\cdot (%.1f - %.1f) = %.1f \\text{ kW} $$}", m_dot_hvac, h_Z_lato, h_R_lato, Q_chlod_lato)`
- Moc nagrzewnicy wtórnej: $\dot{Q}_{grz} = \dot{m} \cdot (h_N - h_R)$ = `r ans(Q_grz_wtorna, "kW", d=1)`
`r sol("\n\n\\textcolor{red}{$$ \\dot{Q}_{grz} = %.2f \\cdot (%.1f - %.1f) = %.1f \\text{ kW} $$}", m_dot_hvac, h_N_lato, h_R_lato, Q_grz_wtorna)`

::: {.callout-important appearance="simple"}
Marnujemy `r ans(Q_grz_wtorna, "kW", d=1)` ciepła, żeby podgrzać powietrze, które wcześniej schłodziliśmy! Rozwiązanie: rekuperacja lub by-pass.
:::

## Zad. 7.4 --- Punkt Rosy (Kontrola kondensacji) \Tablice

**Kontekst:** Ściana zewnętrzna hali ma temperaturę $12^\circ$C. Czy przy parametrach wewnętrznych ($t_W=$ `r p$t_wewn`$^\circ$C, $\varphi=50\%$) para wodna skropli się na ścianie?

**Metodyka:** Odczytaj z wykresu h-X temperaturę punktu rosy ($t_R$) dla $X_W = `r f(X_wewn, 1)`$ g/kg --- idź w dół po $X = const$ aż do przecięcia z krzywą $\varphi = 100\%$.

`r if(!sa) "\\vspace{2cm}"`

- Temperatura punktu rosy $t_R$ = `r ans(t_rosy, "$^\\circ$C", approx=TRUE)`
- Czy wystąpi kondensacja? `r if(sa) { if (t_rosy < 12) paste0("**Nie** --- $t_{\\text{ściana}} = 12^\\circ$C $>$ $t_R = ", f(t_rosy, 1), "^\\circ$C", if (12 - t_rosy < 1.5) " (niewielki zapas --- na granicy!)" else "", ".") else paste0("**Tak** --- $t_{\\text{ściana}} = 12^\\circ$C $\\le$ $t_R = ", f(t_rosy, 1), "^\\circ$C, para wodna skropli się na ścianie!") } else ".................... (Tak/Nie, uzasadnij)"`

## Zad. 7.5 --- Wymagany Strumień Powietrza

**Kontekst:** Zyski ciepła jawnego w hali: $Q_j = `r p$Q_jawne`$ kW, zyski wilgoci: $W = 10$ kg/h. Jaki minimalny strumień powietrza nawiewanego potrzebny?

**Metodyka:** Bilans ciepła jawnego: $Q_j = \dot{m} \cdot c_p \cdot (t_W - t_N)$. Przyjmij $t_N =$ `r f(t_N_nawiew, 0)`$^\circ$C.

`r if(!sa) "\\vspace{4cm}"`

- Strumień masowy $\dot{m}$ = `r ans(m_dot_strum, "kg/s")`
`r sol("\n\n\\textcolor{red}{$$ \\dot{m} = \\frac{%.1f}{1.005 \\cdot (%.1f - %.0f)} = %.2f \\text{ kg/s} $$}", p$Q_jawne, p$t_wewn, t_N_nawiew, m_dot_strum)`
- Strumień objętościowy $\dot{V}$ = `r ans(V_dot_strum_h, "m³/h", d=0)`
`r sol("\n\n\\textcolor{red}{$$ \\dot{V} = \\frac{%.2f}{1.2} \\cdot 3600 = %.0f \\text{ m}^3\\text{/h} $$}", m_dot_strum, V_dot_strum_h)`
- Weryfikacja bilansu wilgoci: $\Delta X$ = `r ans(dX_strum, "g/kg")` --- `r if(sa) "**Praktycznie brak zmiany. Zyski wilgoci są niewielkie.**" else "skomentuj wynik."`
`r sol("\n\n\\textcolor{red}{$$ \\Delta X = \\frac{W}{\\dot{m}} \\cdot 1000 = \\frac{%.4f}{%.2f} \\cdot 1000 = %.2f \\text{ g/kg} $$}", W_wilgoc, m_dot_strum, dX_strum)`

## Zad. 7.6 --- Recyrkulacja Powietrza

**Kontekst:** Zamiast pobierać 100% powietrza z zewnątrz, mieszamy **`r p$rec`%** powietrza recyrkulowanego (wewnętrznego, $t_W$, $X_W$) z `r 100 - p$rec`% świeżego (o $t_Z$, $X_Z$). Oblicz parametry mieszaniny i oszczędność osuszania.

**Metodyka:**

$t_M = \frac{r}{100} \cdot t_W + \left(1 - \frac{r}{100}\right) \cdot t_Z$, analogicznie dla $X_M$.

`r if(!sa) "\\vspace{4cm}"`

- Temperatura mieszaniny $t_M$ = `r ans(t_mix_rec, "$^\\circ$C")`
`r sol("\n\n\\textcolor{red}{$$ t_M = %.2f \\cdot %.1f + %.2f \\cdot %.1f = %.1f ^\\circ\\text{C} $$}", p$rec/100, p$t_wewn, (100-p$rec)/100, p$t_lato, t_mix_rec)`
- Zawilżenie mieszaniny $X_M$ = `r ans(X_mix_rec, "g/kg")`
`r sol("\n\n\\textcolor{red}{$$ X_M = %.2f \\cdot %.1f + %.2f \\cdot %.1f = %.1f \\text{ g/kg} $$}", p$rec/100, X_wewn, (100-p$rec)/100, X_Z_lato, X_mix_rec)`
- Bez recyrkulacji: $\Delta X = `r f(dX_bez_rec, 1)`$ g/kg, z recyrkulacją: $\Delta X = `r f(dX_z_rec, 1)`$ g/kg
- Redukcja obciążenia osuszania: `r ans(redukcja_prc, "\\%", d=0)`
`r sol("\n\n\\textcolor{red}{$$ \\text{Redukcja} = \\left(1 - \\frac{%.1f}{%.1f}\\right) \\cdot 100 = %.0f \\%% $$}", dX_z_rec, dX_bez_rec, redukcja_prc)`

`r reflection("*Dodatkowo rozważ: Oceń skalę oszczędności energii wynikającą z recyrkulacji. Jakie ograniczenia (np. higieniczne --- min. 30 m$^3$/h powietrza świeżego na osobę) należy uwzględnić?*")`

## Zad. 7.7 --- Ilość Kondensatu (Lato) \Tablice

**Kontekst:** W procesie letnim chłodnica osusza powietrze z $X_Z = `r f(X_Z_lato, 1)`$ g/kg do $X_W = `r f(X_wewn, 1)`$ g/kg. Ile wody (litrów/h) wykrapla się w centrali?

**Metodyka:** $\dot{m}_w = \dot{m} \cdot (X_Z - X_W)$, $\dot{V}_w = \dot{m}_w \cdot 3600$ (przy $\rho_w \approx 1$ kg/l).

`r if(!sa) "\\vspace{2cm}"`

- Zmiana zawilżenia $\Delta X$ = `r ans(dX_lato * 1000, "g/kg", d=1)`
- Ilość kondensatu $\dot{V}_w$ = `r ans(V_cond_lh, "l/h", d=0, approx=TRUE)`
`r sol("\n\n\\textcolor{red}{$$ \\dot{V}_w = %.2f \\cdot \\frac{%.1f - %.1f}{1000} \\cdot 3600 = %.1f \\text{ l/h} $$}", m_dot_hvac, X_Z_lato, X_wewn, V_cond_lh)`

## Zad. 7.8 --- Nagrzewnica Zimowa -- Moc \Tablice

**Kontekst:** Oblicz moc nagrzewnicy zimowej dla strumienia $\dot{V} = `r p$V_dot`$ m$^3$/h powietrza podgrzewanego od $`r p$t_zima`^\circ$C do $`r p$t_wewn`^\circ$C.

**Metodyka:** $\dot{Q}_{\text{nagr}} = \dot{m} \cdot (h_P - h_Z)$, gdzie $h_Z$ i $h_P$ odczytano z wykresu h-X w Zad. 7.1.

`r if(!sa) "\\vspace{3cm}"`

- Moc nagrzewnicy $\dot{Q}_{\text{nagr}}$ = `r ans(Q_nagr, "kW")`
`r sol("\n\n\\textcolor{red}{$$ \\dot{Q}_{nagr} = %.2f \\cdot (%.1f - (%.1f)) = %.1f \\text{ kW} $$}", m_dot_hvac, h_P_zima, h_Z_zima, Q_nagr)`

::: {.callout-important appearance="simple"}
`r ans(Q_nagr, "kW", d=0)` to jak ogrzewanie ok. `r if(sa) round(Q_nagr / 20) else "......"` domów jednorodzinnych! Dlatego rekuperacja jest kluczowa.
:::

## Zad. 7.9 --- Odzysk Ciepła (Rekuperacja)

**Kontekst:** Wymiennik krzyżowy o sprawności $\eta = 75\%$ odzyskuje ciepło z powietrza wywiewanego ($`r p$t_wewn`^\circ$C) do ogrzania świeżego ($`r p$t_zima`^\circ$C).

**Metodyka:** $t_{\text{odzysk}} = t_Z + \eta \cdot (t_W - t_Z)$. Oszczędność: $\Delta \dot{Q} = \dot{m} \cdot c_p \cdot (t_{\text{odzysk}} - t_Z)$.

`r if(!sa) "\\vspace{3cm}"`

- Temp. za rekuperatorem $t_{\text{odzysk}}$ = `r ans(t_odzysk, "$^\\circ$C", approx=TRUE)`
`r sol("\n\n\\textcolor{red}{$$ t_{odz} = %.1f + 0.75 \\cdot (%.1f - (%.1f)) = %.1f ^\\circ\\text{C} $$}", p$t_zima, p$t_wewn, p$t_zima, t_odzysk)`
- Oszczędność mocy $\Delta \dot{Q}$ = `r ans(Q_rec_oszcz, "kW", approx=TRUE)`
`r sol("\n\n\\textcolor{red}{$$ \\Delta\\dot{Q} = %.2f \\cdot 1.005 \\cdot (%.1f - (%.1f)) = %.1f \\text{ kW} $$}", m_dot_hvac, t_odzysk, p$t_zima, Q_rec_oszcz)`

`r reflection("*Dodatkowo rozważ: Porównaj koszt rekuperatora (ok. 20 000 zł) z oszczędnością gazu przy sezonowej pracy 3000 h. Czy inwestycja się zwróci?*")`

\vspace{1em}
\hrule
\vspace{0.5em}

`r if(!sa) "**Pamiętaj:** Każdy wynik to decyzja inżynierska. Liczby bez interpretacji nie mają wartości. W raporcie audytowym zawsze uzasadnij, CO policzono, DLACZEGO i jakie WNIOSKI z tego płyną dla klienta." else "--- Koniec klucza odpowiedzi ---"`

\newpage

# Załączniki --- Tablice właściwości termodynamicznych

*Źródło danych: NIST Chemistry WebBook, SRD 69 (webbook.nist.gov)*

## Załącznik A: Para wodna nasycona (dane wg ciśnienia)

\vspace{0.5em}
\begin{center}
\footnotesize
\renewcommand{\arraystretch}{1.15}
\begin{tabular}{r r r r r r r r r}
\hline
$p$ & $t_s$ & $v'$ & $v''$ & $h'$ & $h''$ & $s'$ & $s''$ & $r$ \\
(bar) & (°C) & (m$^3$/kg) & (m$^3$/kg) & (kJ/kg) & (kJ/kg) & \footnotesize(kJ/kg·K) & \footnotesize(kJ/kg·K) & (kJ/kg) \\
\hline
0.01 & 7.0 & 0.001000 & 129.2 & 29.3 & 2514 & 0.106 & 8.976 & 2485 \\
0.05 & 32.9 & 0.001005 & 28.19 & 137.8 & 2561 & 0.476 & 8.395 & 2423 \\
0.1 & 45.8 & 0.001010 & 14.67 & 191.8 & 2584 & 0.649 & 8.150 & 2393 \\
0.2 & 60.1 & 0.001017 & 7.649 & 251.5 & 2610 & 0.832 & 7.908 & 2359 \\
0.5 & 81.3 & 0.001030 & 3.240 & 340.6 & 2646 & 1.091 & 7.594 & 2305 \\
1.0 & 99.6 & 0.001043 & 1.694 & 417.5 & 2675 & 1.303 & 7.360 & 2258 \\
1.5 & 111.4 & 0.001053 & 1.159 & 467.1 & 2694 & 1.434 & 7.223 & 2227 \\
2.0 & 120.2 & 0.001061 & 0.8856 & 504.7 & 2707 & 1.530 & 7.127 & 2202 \\
3.0 & 133.5 & 0.001074 & 0.6057 & 561.4 & 2725 & 1.672 & 6.993 & 2164 \\
4.0 & 143.6 & 0.001084 & 0.4623 & 604.7 & 2738 & 1.776 & 6.897 & 2133 \\
5.0 & 151.8 & 0.001093 & 0.3748 & 640.1 & 2749 & 1.860 & 6.822 & 2109 \\
6.0 & 158.8 & 0.001101 & 0.3156 & 670.4 & 2757 & 1.931 & 6.760 & 2087 \\
7.0 & 165.0 & 0.001108 & 0.2727 & 697.1 & 2764 & 1.992 & 6.709 & 2067 \\
8.0 & 170.4 & 0.001115 & 0.2403 & 720.9 & 2769 & 2.046 & 6.663 & 2048 \\
10.0 & 179.9 & 0.001127 & 0.1943 & 762.6 & 2778 & 2.139 & 6.586 & 2015 \\
12.0 & 188.0 & 0.001139 & 0.1632 & 798.4 & 2784 & 2.216 & 6.523 & 1986 \\
14.0 & 195.0 & 0.001149 & 0.1408 & 830.1 & 2789 & 2.284 & 6.469 & 1959 \\
15.0 & 198.3 & 0.001154 & 0.1317 & 844.7 & 2791 & 2.315 & 6.445 & 1946 \\
20.0 & 212.4 & 0.001177 & 0.09954 & 908.6 & 2799 & 2.447 & 6.340 & 1890 \\
25.0 & 224.0 & 0.001197 & 0.07991 & 962.0 & 2803 & 2.554 & 6.257 & 1841 \\
30.0 & 233.8 & 0.001216 & 0.06663 & 1008 & 2804 & 2.645 & 6.186 & 1796 \\
40.0 & 250.3 & 0.001252 & 0.04975 & 1087 & 2801 & 2.797 & 6.070 & 1714 \\
50.0 & 263.9 & 0.001286 & 0.03943 & 1155 & 2794 & 2.921 & 5.973 & 1639 \\
\hline
\end{tabular}
\end{center}

\newpage

## Załącznik A2: Para wodna nasycona (dane wg temperatury)

{\footnotesize Tablica uzupełniająca --- do odczytu entalpii i entropii wody zasilającej, kondensatu itp.}

\vspace{0.5em}
\begin{center}
\footnotesize
\renewcommand{\arraystretch}{1.15}
\begin{tabular}{r r r r r r r r}
\hline
$t$ & $p_s$ & $h'$ & $h''$ & $s'$ & $s''$ & $v'$ & $v''$ \\
(°C) & (bar) & (kJ/kg) & (kJ/kg) & (kJ/kg·K) & (kJ/kg·K) & (m$^3$/kg) & (m$^3$/kg) \\
\hline
0 & 0.00611 & 0.0 & 2501 & 0.000 & 9.156 & 0.001000 & 206.0 \\
10 & 0.01228 & 42.0 & 2519 & 0.151 & 8.900 & 0.001000 & 106.3 \\
20 & 0.02338 & 83.9 & 2538 & 0.296 & 8.666 & 0.001002 & 57.76 \\
30 & 0.04247 & 125.8 & 2556 & 0.437 & 8.452 & 0.001004 & 32.88 \\
40 & 0.07384 & 167.6 & 2574 & 0.573 & 8.255 & 0.001008 & 19.52 \\
50 & 0.12352 & 209.3 & 2591 & 0.704 & 8.075 & 0.001012 & 12.03 \\
60 & 0.19946 & 251.2 & 2609 & 0.831 & 7.908 & 0.001017 & 7.669 \\
70 & 0.31213 & 293.1 & 2626 & 0.955 & 7.754 & 0.001023 & 5.042 \\
80 & 0.47434 & 335.0 & 2643 & 1.076 & 7.611 & 0.001029 & 3.407 \\
90 & 0.70214 & 377.0 & 2660 & 1.193 & 7.478 & 0.001036 & 2.361 \\
100 & 1.0145 & 419.1 & 2676 & 1.307 & 7.354 & 0.001044 & 1.672 \\
110 & 1.4338 & 461.3 & 2691 & 1.419 & 7.239 & 0.001052 & 1.210 \\
120 & 1.9874 & 503.8 & 2706 & 1.528 & 7.130 & 0.001060 & 0.8915 \\
130 & 2.7026 & 546.4 & 2720 & 1.634 & 7.028 & 0.001070 & 0.6681 \\
140 & 3.6164 & 589.2 & 2734 & 1.739 & 6.930 & 0.001080 & 0.5085 \\
150 & 4.7616 & 632.2 & 2746 & 1.842 & 6.837 & 0.001091 & 0.3924 \\
160 & 6.1839 & 675.5 & 2758 & 1.943 & 6.749 & 0.001102 & 0.3068 \\
170 & 7.9246 & 719.1 & 2768 & 2.042 & 6.665 & 0.001114 & 0.2426 \\
180 & 10.030 & 763.1 & 2777 & 2.139 & 6.584 & 0.001127 & 0.1938 \\
200 & 15.553 & 852.3 & 2792 & 2.331 & 6.430 & 0.001157 & 0.1272 \\
250 & 39.78 & 1085.8 & 2801 & 2.794 & 6.073 & 0.001251 & 0.05008 \\
300 & 85.89 & 1345.1 & 2750 & 3.255 & 5.706 & 0.001404 & 0.02166 \\
\hline
\end{tabular}
\end{center}

\newpage

## Załącznik B: Para wodna przegrzana

\vspace{0.5em}
{\footnotesize Entalpia $h$ [kJ/kg] i entropia $s$ [kJ/(kg·K)] pary przegrzanej. Ciśnienia w MPa.\\
Wartość \textbf{pogrubiona} w kolumnie $t$ = temperatura nasycenia $t_s$ (para sucha, $x=1$); $h$ i $s$ w tym wierszu to $h''$ i $s''$.}

**Tablica B1: Niskie ciśnienia (0,1--0,5 MPa)**

\begin{center}
\scriptsize
\renewcommand{\arraystretch}{1.15}
\begin{tabular}{r|rr|rr|rr}
\hline
$t$ & \multicolumn{2}{c|}{0,1 MPa} & \multicolumn{2}{c|}{0,2 MPa} & \multicolumn{2}{c}{0,5 MPa} \\
(°C) & $h$ & $s$ & $h$ & $s$ & $h$ & $s$ \\
\hline
\textbf{100} & 2675 & 7.360 & 2707 & 7.127 & 2749 & 6.822 \\
150 & 2777 & 7.614 & 2769 & 7.281 & 2769 & 6.868 \\
200 & 2875 & 7.834 & 2870 & 7.507 & 2856 & 7.060 \\
250 & 2974 & 8.033 & 2971 & 7.709 & 2961 & 7.272 \\
300 & 3074 & 8.216 & 3072 & 7.893 & 3065 & 7.460 \\
350 & 3175 & 8.386 & 3174 & 8.064 & 3168 & 7.635 \\
400 & 3278 & 8.544 & 3277 & 8.223 & 3272 & 7.795 \\
500 & 3488 & 8.835 & 3487 & 8.515 & 3484 & 8.088 \\
600 & 3705 & 9.098 & 3704 & 8.778 & 3702 & 8.354 \\
800 & 4152 & 9.562 & 4152 & 9.243 & 4151 & 8.815 \\
\hline
\end{tabular}
\end{center}

\vspace{0.5em}

**Tablica B2: Zakres kotłowo-turbinowy (1,0--1,5 MPa) --- co 0,1 MPa**

\begin{center}
\scriptsize
\renewcommand{\arraystretch}{1.15}
\begin{tabular}{r|rr|rr|rr|rr|rr|rr}
\hline
$t$ & \multicolumn{2}{c|}{1,0 MPa} & \multicolumn{2}{c|}{1,1 MPa} & \multicolumn{2}{c|}{1,2 MPa} & \multicolumn{2}{c|}{1,3 MPa} & \multicolumn{2}{c|}{1,4 MPa} & \multicolumn{2}{c}{1,5 MPa} \\
(°C) & $h$ & $s$ & $h$ & $s$ & $h$ & $s$ & $h$ & $s$ & $h$ & $s$ & $h$ & $s$ \\
\hline
\textbf{180} & 2778 & 6.586 & 2781 & 6.554 & 2784 & 6.523 & 2787 & 6.494 & 2789 & 6.469 & 2791 & 6.445 \\
200 & 2828 & 6.695 & 2822 & 6.642 & 2816 & 6.591 & 2810 & 6.543 & 2803 & 6.498 & 2796 & 6.454 \\
250 & 2943 & 6.926 & 2939 & 6.877 & 2936 & 6.831 & 2932 & 6.789 & 2928 & 6.749 & 2924 & 6.711 \\
300 & 3052 & 7.125 & 3049 & 7.077 & 3046 & 7.034 & 3044 & 6.993 & 3041 & 6.955 & 3038 & 6.920 \\
350 & 3158 & 7.303 & 3156 & 7.257 & 3154 & 7.214 & 3152 & 7.175 & 3150 & 7.138 & 3148 & 7.104 \\
400 & 3264 & 7.467 & 3263 & 7.421 & 3261 & 7.379 & 3260 & 7.341 & 3258 & 7.305 & 3257 & 7.271 \\
450 & 3371 & 7.620 & 3370 & 7.575 & 3369 & 7.533 & 3367 & 7.495 & 3366 & 7.459 & 3365 & 7.426 \\
500 & 3479 & 7.764 & 3478 & 7.719 & 3477 & 7.678 & 3476 & 7.640 & 3475 & 7.605 & 3474 & 7.572 \\
600 & 3698 & 8.031 & 3698 & 7.986 & 3697 & 7.946 & 3696 & 7.908 & 3695 & 7.873 & 3695 & 7.841 \\
700 & 3921 & 8.276 & 3924 & 8.231 & 3923 & 8.190 & 3922 & 8.153 & 3922 & 8.118 & 3921 & 8.086 \\
\hline
\end{tabular}
\end{center}

\vspace{0.5em}

**Tablica B3: Zakres kotłowo-turbinowy c.d. (1,6--2,0 MPa) i wysokie ciśnienia**

\begin{center}
\scriptsize
\renewcommand{\arraystretch}{1.15}
\begin{tabular}{r|rr|rr|rr|rr|rr|rr}
\hline
$t$ & \multicolumn{2}{c|}{1,6 MPa} & \multicolumn{2}{c|}{1,7 MPa} & \multicolumn{2}{c|}{1,8 MPa} & \multicolumn{2}{c|}{1,9 MPa} & \multicolumn{2}{c|}{2,0 MPa} & \multicolumn{2}{c}{5,0 MPa} \\
(°C) & $h$ & $s$ & $h$ & $s$ & $h$ & $s$ & $h$ & $s$ & $h$ & $s$ & $h$ & $s$ \\
\hline
\textbf{201} & 2793 & 6.420 & 2795 & 6.398 & 2796 & 6.378 & 2797 & 6.358 & 2798 & 6.339 & 2794 & 5.973 \\
250 & 2920 & 6.675 & 2916 & 6.641 & 2912 & 6.609 & 2908 & 6.578 & 2903 & 6.548 & --- & --- \\
300 & 3035 & 6.886 & 3033 & 6.855 & 3030 & 6.825 & 3027 & 6.796 & 3024 & 6.768 & 2925 & 6.210 \\
350 & 3146 & 7.071 & 3144 & 7.041 & 3142 & 7.012 & 3140 & 6.985 & 3138 & 6.958 & 3069 & 6.452 \\
400 & 3255 & 7.239 & 3253 & 7.210 & 3252 & 7.181 & 3250 & 7.155 & 3248 & 7.129 & 3196 & 6.648 \\
450 & 3364 & 7.395 & 3362 & 7.366 & 3361 & 7.338 & 3360 & 7.312 & 3358 & 7.287 & 3317 & 6.822 \\
500 & 3473 & 7.541 & 3472 & 7.512 & 3470 & 7.485 & 3469 & 7.459 & 3468 & 7.434 & 3434 & 6.978 \\
600 & 3694 & 7.810 & 3693 & 7.781 & 3692 & 7.754 & 3692 & 7.729 & 3691 & 7.704 & 3666 & 7.257 \\
700 & 3921 & 8.056 & 3920 & 8.027 & 3919 & 8.000 & 3919 & 7.975 & 3918 & 7.951 & 3900 & 7.513 \\
\hline
\end{tabular}
\end{center}

\vspace{0.5em}

\begin{center}
\scriptsize
\renewcommand{\arraystretch}{1.15}
\begin{tabular}{r|rr|rr|rr}
\hline
$t$ & \multicolumn{2}{c|}{10 MPa} & \multicolumn{2}{c|}{15 MPa} & \multicolumn{2}{c}{20 MPa} \\
(°C) & $h$ & $s$ & $h$ & $s$ & $h$ & $s$ \\
\hline
\textbf{311} & 2725 & 5.615 & 2611 & 5.310 & 2411 & 4.932 \\
350 & 2923 & 5.944 & 2693 & 5.443 & --- & --- \\
400 & 3097 & 6.213 & 2976 & 5.882 & 2819 & 5.554 \\
500 & 3374 & 6.599 & 3310 & 6.350 & 3238 & 6.127 \\
600 & 3625 & 6.903 & 3581 & 6.680 & 3537 & 6.504 \\
800 & 4114 & 7.373 & 4092 & 7.176 & 4070 & 7.021 \\
\hline
\end{tabular}
\end{center}



## Załącznik C: Czynnik R134a --- właściwości w stanie nasycenia

\vspace{0.5em}
\begin{center}
\footnotesize
\renewcommand{\arraystretch}{1.15}
\begin{tabular}{r r r r r r r}
\hline
$t$ & $p$ & $h'$ & $h''$ & $s'$ & $s''$ & $r$ \\
(°C) & (bar) & (kJ/kg) & (kJ/kg) & (kJ/kg·K) & (kJ/kg·K) & (kJ/kg) \\
\hline
--30 & 0.84 & 160.8 & 380.3 & 0.849 & 1.752 & 219.5 \\
--25 & 1.06 & 167.2 & 383.5 & 0.875 & 1.746 & 216.3 \\
--20 & 1.33 & 173.6 & 386.6 & 0.900 & 1.741 & 213.0 \\
--15 & 1.64 & 180.1 & 389.6 & 0.926 & 1.737 & 209.5 \\
--10 & 2.01 & 186.7 & 392.7 & 0.951 & 1.733 & 206.0 \\
--5 & 2.43 & 193.3 & 395.7 & 0.975 & 1.730 & 202.4 \\
0 & 2.93 & 200.0 & 398.6 & 1.000 & 1.727 & 198.6 \\
5 & 3.50 & 206.8 & 401.5 & 1.024 & 1.725 & 194.7 \\
10 & 4.15 & 213.6 & 404.3 & 1.049 & 1.722 & 190.7 \\
15 & 4.88 & 220.5 & 407.1 & 1.072 & 1.720 & 186.6 \\
20 & 5.72 & 227.5 & 409.8 & 1.096 & 1.718 & 182.3 \\
25 & 6.65 & 234.6 & 412.3 & 1.120 & 1.716 & 177.7 \\
30 & 7.70 & 241.7 & 414.8 & 1.144 & 1.715 & 173.1 \\
35 & 8.87 & 249.0 & 417.2 & 1.167 & 1.713 & 168.2 \\
40 & 10.17 & 256.4 & 419.4 & 1.191 & 1.711 & 163.0 \\
45 & 11.60 & 263.9 & 421.5 & 1.214 & 1.709 & 157.6 \\
50 & 13.18 & 271.6 & 423.4 & 1.238 & 1.707 & 151.8 \\
55 & 14.92 & 279.5 & 425.2 & 1.261 & 1.705 & 145.7 \\
60 & 16.82 & 287.5 & 426.6 & 1.285 & 1.702 & 139.1 \\
65 & 18.90 & 295.8 & 427.8 & 1.309 & 1.699 & 132.0 \\
70 & 21.17 & 304.3 & 428.7 & 1.333 & 1.696 & 124.4 \\
80 & 26.33 & 322.4 & 428.8 & 1.384 & 1.685 & 106.4 \\
90 & 32.44 & 342.9 & 425.4 & 1.439 & 1.666 & 82.5 \\
100 & 39.72 & 373.3 & 407.7 & 1.519 & 1.611 & 34.4 \\
\hline
\end{tabular}
\end{center}

\newpage

## Załącznik D: Czynnik R290 (Propan) --- właściwości w stanie nasycenia

\vspace{0.5em}
\begin{center}
\footnotesize
\renewcommand{\arraystretch}{1.15}
\begin{tabular}{r r r r r r r}
\hline
$t$ & $p$ & $h'$ & $h''$ & $s'$ & $s''$ & $r$ \\
(°C) & (bar) & (kJ/kg) & (kJ/kg) & (kJ/kg·K) & (kJ/kg·K) & (kJ/kg) \\
\hline
--45 & 0.89 & 93.9 & 522.5 & 0.579 & 2.458 & 428.6 \\
--40 & 1.11 & 105.1 & 528.5 & 0.628 & 2.443 & 423.4 \\
--35 & 1.37 & 116.5 & 534.5 & 0.676 & 2.431 & 418.0 \\
--30 & 1.68 & 128.0 & 540.4 & 0.723 & 2.419 & 412.4 \\
--25 & 2.03 & 139.6 & 546.3 & 0.770 & 2.409 & 406.7 \\
--20 & 2.45 & 151.4 & 552.1 & 0.817 & 2.400 & 400.7 \\
--15 & 2.92 & 163.3 & 557.9 & 0.863 & 2.392 & 394.6 \\
--10 & 3.45 & 175.4 & 563.7 & 0.909 & 2.385 & 388.3 \\
--5 & 4.06 & 187.6 & 569.3 & 0.955 & 2.378 & 381.7 \\
0 & 4.74 & 200.0 & 574.9 & 1.000 & 2.372 & 374.9 \\
5 & 5.51 & 212.6 & 580.3 & 1.045 & 2.367 & 367.7 \\
10 & 6.37 & 225.4 & 585.7 & 1.090 & 2.363 & 360.3 \\
15 & 7.32 & 238.4 & 590.9 & 1.135 & 2.358 & 352.5 \\
20 & 8.36 & 251.6 & 596.0 & 1.180 & 2.354 & 344.4 \\
25 & 9.52 & 265.1 & 600.8 & 1.225 & 2.351 & 335.7 \\
30 & 10.79 & 278.8 & 605.5 & 1.270 & 2.347 & 326.7 \\
35 & 12.18 & 292.8 & 610.0 & 1.314 & 2.344 & 317.2 \\
40 & 13.69 & 307.2 & 614.2 & 1.359 & 2.340 & 307.0 \\
45 & 15.34 & 321.8 & 618.1 & 1.405 & 2.336 & 296.3 \\
50 & 17.13 & 336.8 & 621.7 & 1.450 & 2.332 & 284.9 \\
55 & 19.07 & 352.2 & 624.8 & 1.496 & 2.327 & 272.6 \\
60 & 21.17 & 368.1 & 627.4 & 1.543 & 2.321 & 259.3 \\
70 & 25.87 & 401.8 & 630.4 & 1.639 & 2.305 & 228.6 \\
80 & 31.32 & 438.9 & 628.7 & 1.742 & 2.279 & 189.8 \\
90 & 37.64 & 483.7 & 616.5 & 1.862 & 2.227 & 132.8 \\
\hline
\end{tabular}
\end{center}

\newpage

## Załącznik E: Amoniak (NH$_3$) --- właściwości w stanie nasycenia

\vspace{0.5em}
\begin{center}
\footnotesize
\renewcommand{\arraystretch}{1.15}
\begin{tabular}{r r r r r r r}
\hline
$t$ & $p$ & $h'$ & $h''$ & $s'$ & $s''$ & $r$ \\
(°C) & (bar) & (kJ/kg) & (kJ/kg) & (kJ/kg·K) & (kJ/kg·K) & (kJ/kg) \\
\hline
--30 & 1.19 & 209.3 & 1569.0 & 0.956 & 6.549 & 1359.7 \\
--25 & 1.51 & 231.7 & 1576.2 & 1.048 & 6.466 & 1344.5 \\
--20 & 1.90 & 254.3 & 1583.1 & 1.137 & 6.387 & 1328.8 \\
--15 & 2.36 & 277.0 & 1589.7 & 1.226 & 6.311 & 1312.7 \\
--10 & 2.91 & 299.7 & 1595.9 & 1.313 & 6.239 & 1296.2 \\
--5 & 3.55 & 322.6 & 1601.9 & 1.399 & 6.169 & 1279.3 \\
0 & 4.29 & 345.7 & 1607.4 & 1.484 & 6.103 & 1261.7 \\
5 & 5.16 & 368.9 & 1612.6 & 1.567 & 6.039 & 1243.7 \\
10 & 6.15 & 392.2 & 1617.4 & 1.650 & 5.977 & 1225.2 \\
15 & 7.28 & 415.7 & 1621.7 & 1.731 & 5.917 & 1206.0 \\
20 & 8.57 & 439.3 & 1625.6 & 1.812 & 5.859 & 1186.3 \\
25 & 10.03 & 463.2 & 1629.0 & 1.892 & 5.802 & 1165.8 \\
30 & 11.67 & 487.3 & 1631.8 & 1.971 & 5.747 & 1144.5 \\
35 & 13.50 & 511.6 & 1634.1 & 2.049 & 5.692 & 1122.5 \\
40 & 15.55 & 536.1 & 1635.8 & 2.127 & 5.639 & 1099.7 \\
45 & 17.82 & 561.0 & 1636.8 & 2.205 & 5.586 & 1075.8 \\
50 & 20.33 & 586.1 & 1637.1 & 2.282 & 5.534 & 1051.0 \\
60 & 26.15 & 637.6 & 1635.3 & 2.435 & 5.431 & 997.7 \\
70 & 33.13 & 690.7 & 1630.0 & 2.589 & 5.326 & 939.3 \\
80 & 41.41 & 746.0 & 1620.2 & 2.743 & 5.219 & 874.2 \\
90 & 51.16 & 804.3 & 1605.0 & 2.900 & 5.105 & 800.7 \\
100 & 62.55 & 866.7 & 1582.4 & 3.063 & 4.981 & 715.7 \\
110 & 75.78 & 935.6 & 1549.1 & 3.237 & 4.839 & 613.5 \\
120 & 91.09 & 1016.5 & 1496.7 & 3.436 & 4.657 & 480.2 \\
130 & 108.9 & 1136.2 & 1384.1 & 3.724 & 4.338 & 247.9 \\
\hline
\end{tabular}
\end{center}

\newpage

## Załącznik F: Wykres log p-h dla czynnika R134a

\begin{center}
\includegraphics[height=0.85\textheight]{../../img/r134a-logp_h.png}
\end{center}

\newpage

## Załącznik G: Wykres log p-h dla czynnika R290 (Propan)

\begin{center}
\includegraphics[height=0.85\textheight]{../../img/r290-logp-h.png}
\end{center}

\newpage

## Załącznik H: Wykres log p-h dla czynnika NH$_3$ (Amoniak)

\begin{center}
\includegraphics[height=0.85\textheight]{../../img/nh3-logp-h.png}
\end{center}

\newpage

## Załącznik I: Wykres Molliera (h-s) dla Pary Wodnej

\begin{center}
\includegraphics[height=0.85\textheight]{../../img/mollier-chart.png}
\end{center}

\newpage

## Załącznik J: Wykres Molliera (h-X) dla Powietrza Wilgotnego

\begin{center}
\includegraphics[height=0.85\textheight]{../../img/air_hum-h-x.png}
\end{center}


